ACORDAO-COMPLETO-2436868

ACÓRDÃO 1422/2021 ATA 3/2021 - PRIMEIRA CÂMARA

VISTOS, relatados e discutidos estes autos de recurso de reconsideração interposto contra o Acórdão 8797/2019-TCU-Primeira Câmara, proferido em tomada de contas especial,
ACORDAM os Ministros do Tribunal de Contas da União, reunidos em sessão da Primeira Câmara, ante as razões expostas pelo Relator, em:
9.1. nos termos dos arts. 32, inciso I, e 33 da Lei 8.443/1992, conhecer do presente recurso de reconsideração para, no mérito, dar-lhe provimento parcial de forma a conferir a seguinte redação ao Acórdão 8797/2019-TCU-Primeira Câmara:
"9.1. rejeitar parcialmente as alegações de defesa apresentadas pelo sr. Iran Ataíde de Lima;
9.2. fixar novo e improrrogável prazo de quinze dias, a contar da notificação, com fundamento nos arts. 12, §§ 1º e 2º, da Lei 8.443/1992 e 202, §§ 2º e 3º, do Regimento Interno do TCU, para que o responsável de que trata o subitem anterior efetue e comprove, perante este Tribunal, o recolhimento das quantias a seguir especificadas aos cofres do Fundo Nacional do Meio Ambiente, atualizadas monetariamente a partir das datas indicadas até a data do efetivo recolhimento, na forma prevista na legislação em vigor;
	Valor Original
	Data de Ocorrência

	R$ 51.021,72
	6/7/2006

	R$ 71.196,00
	24/12/2007

	 (R$ 81.302,00 restituído) 
	13/3/2009

9.3. informar ao responsável que a liquidação tempestiva do débito atualizado monetariamente saneará o processo e permitirá que as contas sejam julgadas regulares com ressalva, dando-se-lhes quitação, nos termos do § 4º do art. 202 do Regimento Interno do TCU, ao passo que a ausência dessa liquidação tempestiva poderá levar ao julgamento pela irregularidade das contas, com imputação de débito a ser atualizado monetariamente e acrescido de juros moratórios, nos termos do art. 19 da Lei 8.443/1992, bem como à aplicação da multa prevista no art. 57 da mesma lei;
9.4. autorizar, desde já, caso requerido, o parcelamento da dívida em até 36 (trinta e seis) parcelas mensais e consecutivas, alertando ao responsável que a falta de pagamento de qualquer parcela importará no vencimento antecipado do saldo devedor, nos termos do art. 26 da Lei 8.443/1992, c/c o art. 217 do Regimento Interno/TCU;" e
9.2. dar ciência deste acórdão ao recorrente.

Recurso de reconsideração interposto em face de acórdão proferido em tomada de contas especial instaurada em razão da não aprovação das contas de convênio.

Primeira Câmara

Prefeitura Municipal de Moju - PA.

3. Interessados/Responsáveis/Recorrentes:
3.1. Interessado: Fundo Nacional do Meio Ambiente (37.115.375/0004-50)
3.2. Responsável: Iran Ataíde de Lima (XXX.210.312-XX)
3.3. Recorrente: Iran Ataíde de Lima (XXX.210.312-XX).

13.1. Ministros presentes: Jorge Oliveira (na Presidência) e Benjamin Zymler (Relator).
13.2. Ministros-Substitutos convocados: Augusto Sherman Cavalcanti e Weder de Oliveira.

ACORDAO-COMPLETO-2479593

Acórdão de Relação 8412/2021 - Primeira Câmara

Acórdão de Relação

BENJAMIN ZYMLER

Ministro-Substituto Augusto Sherman Cavalcanti.

Trata-se de recurso de reconsideração interposto pelo sr. Iran Ataíde de Lima, ex- prefeito do município de Moju/PA (período de 2005 a 2012) , em face do Acórdão 8797/2019-TCU-Primeira Câmara, proferido em tomada de contas especial (peças 68 e 86-88) .
2.	A tomada de contas especial foi instaurada em razão da não aprovação das contas do Convênio 90/2006, celebrado entre o Ministério do Meio Ambiente e o mencionado município (peça 59 e 78) .
3.	O convênio, no valor de R$ 297.265,00, dos quais R$ 274.191,00 seriam repassados pelo concedente e R$ 23.074,00 corresponderiam à contrapartida municipal, teve por objeto "apoiar, incentivar e fortalecer o sistema municipal de meio ambiente no Município de Moju/PA, buscando contribuir para reverter o quadro desfavorável de degradação ambiental", com vigência de 29/6/2006 a 31/12/2008 (peça 3, p. 297) .
4.	Especificamente, o plano de trabalho do convênio previa a realização de seis metas com as seguintes atividades principais (peça 3, pp. 313-315) :
a) implementação do fórum municipal de meio ambiente (realização de reuniões, seminários, conferência municipal e oficina participativa) ;
b) implementação de plano de capacitação institucional e organizacional (formação de agentes ambientais) ; 
c) educação ambiental (realização de cursos) ; 
d) implantação da unidade de produção florestal municipal (seminário e ações ambientais para a produção de mudas) ; 
e) implantação do zoneamento ecológico-econômico participativo e do plano municipal de desenvolvimento rural sustentável (proposta de lei municipal) ; e 
f) implantação do plano estratégico de comunicação social (ações de disseminação dos resultados dos projetos nos municípios da região do Baixo Tocantins) .
5.	Cada meta foi dividida em diversas etapas (34 no total) e, para cada uma, foi estabelecida uma unidade de medida (indicador) e a quantidade a ser alcançada.
6.	Ao analisar a prestação de contas apresentada, o órgão repassador considerou-se justificada a aplicação dos seguintes valores:
a) meta 1: R$ 18.759,25; 
b) meta 2: R$ 13.500,00; 
c) meta 3: R$ 4.288,88; 
d) meta 4: R$ 1.447,50; 
e) meta 5: não comprovada; e 
f) meta 6: não comprovada. 
7.	Desta forma, a soma das parcelas do objeto comprovadas resultou em R$ 37.995,63. Houve a devolução aos cofres federais da quantia de R$ 81.302,00.
8.	Como foi demonstrada a aquisição de bens permanentes, no total de R$ 57.849,44, incorporados ao patrimônio municipal, entendeu que esses valores não deveriam ser imputados ao gestor.
9.	Desta feita, mediante o acórdão impugnado, o recorrente teve suas contas julgadas irregulares, foi condenado em débito pela quantia de R$ 97.043,93 e sofreu a pena de multa prevista no art. 57 da Lei 8.443/1992, no valor de R$ 10.000,00. 
10.	Depois de propor o conhecimento do recurso, a Secretaria de Recursos assim se manifestou quanto ao mérito:
"O gestor foi regularmente citado por não ter demonstrado o cumprimento das metas pactuadas.
2.4.	Em sua defesa, apresentou documentos com o objetivo de comprovar o atendimento aos termos do convênio:
i) Meta 1, por meio de fotos e listas de presença (peça 37, p. 32-97) ;
ii) Meta 2, por meio dos documentos acostados à peça 37, p. 99-256 e que resultou na elaboração e aprovação da lei ambiental municipal, Lei Municipal 823/2009;
iii) Metas 3, 4 e 6, por meio da documentação trazida, respectivamente, à peça 37, p. 258-296, 303-321, 325-341; e
iv) Meta 5, admite sua inexecução, razão pela qual o saldo remanescente do convênio foi devolvido.
2.5.	Após exame pela unidade técnica e pelo Ministério Público/TCU, os elementos foram parcialmente aceitos, para reduzir o valor do débito inicialmente apurado. O Tribunal, por meio do acórdão recorrido, acompanhou as análises contidas nos autos e julgou irregulares as contas do gestor, com imputação de débito e multa.
2.6.	No voto condutor à peça 69, a redução do débito restou assim fundamentado:
15. Observo que entre as ações realizadas no âmbito do Convênio 90/2006 encontram-se aquelas relacionadas à aquisição de bens permanentes, a exemplo de motocicleta Honda NRX 150, no valor histórico de R$ 8.000,00 (peça 4, p. 88-96) , veículo Uno Mille, marca Fiat, no valor histórico de R$ 24.980,00 (peça 4, p. 98-108) e equipamentos de informática, no montante de R$ 24.869,44 (peça 4, p. 285-319) , bens que foram incorporados ao patrimônio municipal, conforme se observa da documentação mencionada.
 (...) 
19. Na oportunidade, concluiu-se que as etapas 1.1 (recursos federais da etapa: R$ 16.759,25) (peça 7, p. 190-212) , 2.3 (recursos federais da etapa: R$ 13.500,00) (peça 7, p. 212-324, peça 10, p. 48-64, 114-116) , 3.3 (recursos federais da etapa: R$ 4.288,88) (peça 7, p. 326-332) , 4.1 (recursos federais da etapa: R$ 1.447,50) (peça 10, p. 96-100, peça 11, p. 80) foram integralmente comprovadas. Já a etapa 1.10, que previa a realização de quatro seminários de intercâmbio em Brasília, foi executada em 25% (25% do total dos recursos federais da etapa: R$ 8.000,00) , na medida em que se comprovou a ocorrência de apenas um seminário (peça 11, p. 248) .
20. Tal constatação enseja nova redução do débito a ser imputado ao responsável no montante de R$ 37.995,63, em valores históricos.
2.7.	A despeito da redução do débito original, Iran Ataíde de Lima interpõe recurso de reconsideração em face da decisão condenatória. ...
MÉRITO
4.	Constitui objeto do recurso examinar se:
	i) a decisão recorrida considerou todos os argumentos e documentos juntados pelo recorrente em sua defesa;
	ii) as metas do convênio foram regularmente executadas; e
	iii) a responsabilização do gestor deveria observar os limites aplicáveis ao agente político, além de eventual boa-fé.
5. 	Da análise dos argumentos de defesa
5.1.	O recorrente entende que seus elementos de defesa não foram integralmente examinados, pois o voto condutor da decisão não apresentou manifestação expressa sobre todos os documentos juntados.
5.2.	Cita o teor do artigo 489 do Código Civil e afirma que não pode ser considerada fundamentada a decisão que não enfrenta todos os argumentos deduzidos e deixa de seguir jurisprudência ou precedente invocado, sem demonstrar a superação do entendimento.
5.3.	Reitera os itens de defesa que deveriam ser examinados, quais sejam, execução física e financeira do convênio (e respectivos documentos comprobatórios) , aproveitamento do objeto do convênio pela comunidade, ausência de responsabilidade de agente político e reconhecimento de boa-fé.
5.4.	Pontua que a omissão no exame de argumentos de defesa representou nulidade, em face do descumprimento aos princípios constitucionais da ampla defesa e do contraditório, e colaciona julgado do STF que assinala que o direito de defesa abrange o direito de ver seus argumentos considerados.
	Análise
5.5.	Sem razão o responsável.
5.6.	O recorrente confunde o direito à defesa com o acolhimento dos seus argumentos. O fato de a decisão recorrida não ter aceito as alegações apresentadas em defesa não representa violação aos princípios da ampla defesa ou do contraditório.
5.7.	Compulsando os autos, observa-se que todos os documentos e alegações apresentados pelo recorrente foram considerados pela decisão recorrida.
5.8.	De início, verifica-se do voto condutor que o relator expressamente incorporou as análises e conclusões da unidade técnica de origem e do Ministério Público/TCU (peça 69, p. 1-2) :
9. Em nova instrução de mérito, a Secex-PA (peças 56 a 58) , em uníssono, após renovar a análise acerca da conclusão das etapas e das metas previstas no plano de trabalho, com base em análise realizada pelo Ministério do Meio Ambiente (peça 53) , concluiu pela redução do débito a ser imputado ao ex-prefeito, passando de R$ 192.889,00 para R$ 97.043,90, em valores históricos, oportunidade em que sugeriu o julgamento das presentes contas pela irregularidade, a condenação em débito pelo novo valor calculado e a aplicação da multa prevista no art. 57 da Lei 8.443/1992.
10. O Nº, por sua vez, em parecer lançado à peça 59, em essencial acompanha a proposta da Secex-PA, com ressalvas apenas em relação às datas de ocorrência dos débitos.
11. Acompanho a proposta de encaminhamento sugerida pela Secex-PA com os ajustes apontados pelo Nº, razão pela qual adoto os argumentos por eles aduzidos e transcritos no relatório precedente em minhas razões de decidir, sem prejuízo de trazer as considerações a seguir. (destaque acrescido) 
5.9.	A Secex/PA examinou detidamente todos os elementos de defesa juntados pelo recorrente (peça 70) :
17. A responsabilidade pela gestão do Convênio 90/2006 era do Sr. Iran Ataíde de Lima, então prefeito do Município de Moju/PA e signatário do ajuste (peça 3, p. 309) . A transferência da coordenação do projeto para o servidor de uma empresa pública de uma outra esfera da Federação não estava prevista nas cláusulas do Convênio 90/2006.
18. Quanto à Meta 1, a irregularidade subsiste: i) não foi apresentado documento que demonstre as metodologias utilizadas, a pauta de reuniões, listas de presença ou o cronograma referido na submeta 1.8; e ii) não houve comprovação de realização do seminário de transição e a participação nos quatro seminários de intercâmbio.
19. As listas de presença não contêm referência à submeta a que se refere. Ademais, lista de presença referente à submeta 1.6 contém por escrito tratar de "Legislação Ambiental", o que está relacionado à submeta 2.3 (peça 37, p. 67-69) .
20. Eram previstos quatro seminários de intercâmbio no Distrito Federal, mas apenas um teria sido realizado (peça 37, p. 93-97) .
21. Quanto à Meta 2, não havia previsão de elaboração de Projeto de Lei Ambiental do Município de Moju, mas sim realização de oficina para aplicação da Lei Ambiental de Moju em consonância com o Plano Municipal de Desenvolvimento Rural Sustentável, o Acordo de Pesca e o ZEE-P, visando melhor entendimento da aplicação de tais instrumentos de acordo com a realidade local.
22. Não houve capacitação de 25 pessoas em gestão de recursos ambientais (160 horas) , bem como não houve formação de agentes ambientais (submetas 2.3 e 2.4) .
23. Quanto à Meta 3 a irregularidade subsiste: i) faltam elementos que caracterizem o programa, as diretrizes e as atividades relativas ao curso livre experimental de educação ambiental; ii) comprovação insuficiente do "Curso de Capacitação para Lideranças Comunitárias", através de documentação fotográfica e listas de assinatura; iii) não comprovação dos quinze eventos previstos na submeta 3.2.
24. Quanto à Meta 4 não consta apresentação da proposta para a unidade de produção florestal e a comprovação adequada da submeta 4.4 (Implantação de ações ambientais, consistindo de coleta de sementes, estudo fenológico, produção de mudas, técnicas de manejo e exploração florestal) .
25. Quanto à Meta 6 as fotos e listas não possibilitam concluir que as atividades propostas tenham sido executadas.
26. Lista de presença referente à submeta 6.1 contém por escrito tratar de "Seminário Prod. Flor. Municipal", o que está relacionado à Meta 4 (peça 37, p. 329-331) .
27. Lista de presença referente às submetas 6.2 e 6.3 contém por escrito tratar de "Capacitação Institucional e Organiz.", e essas submetas não referem-se à capacitação (peça37, p. 337-339) .
28. Assim, o Sr. Iran Ataíde de Lima não cumpriu o objetivo do Convênio 90/2006 de contribuir para reverter o quadro desfavorável de degradação ambiental no Município de Moju/PA, uma vez que não cumpriu as seis metas pactuadas, conforme já tinham apontado os Pareceres Técnicos 106/2009/GEPRO/FNMA e 140/2009/GEPRO/FNMA. Não há comprovação alguma da redução da degradação ambiental no referido município.
5.10.	Essa instrução foi sucedida por exames adicionais, contidos no parecer do Nº à peça 45, nova instrução técnica à peça 56 e novo parecer do Nº à peça 59. Por oportuno, para busca da verdade material, foi realizada ainda diligência junto ao Ministério do Meio Ambiente (MMA) , para obtenção de documentação adicional relacionada ao convênio (peça 48) . O ente concedente encaminhou resposta por meio da peça 53.
5.11.	Nota-se diligência no curso da instrução processual, que examinou documentação sequer juntada pelo responsável, solicitada por iniciativa do Tribunal ao órgão concedente, de forma a não causar condenação em excesso. E a partir dos elementos fornecidos pelo MMA foi possível reduzir o montante do dano apurado, ao reconhecer parcial execução do convênio.
5.12.	Do exposto, conclui-se que todo os elementos que pudessem favorecer à defesa do recorrente foram considerados pela decisão recorrida, não cabendo confundir acolhimento parcial da defesa com ausência de fundamentos da decisão ou com vícios passíveis de nulidade.
5.13.	A decisão recorrida incorporou as análises realizadas pela unidade técnica e pelo Ministério Público junto ao TCU, não havendo que se falar em omissão no exame dos elementos de defesa.
6. 	Do convênio
6.1.	O responsável pondera que o convênio possuía metas de alcance social, mas de difícil mensuração objetiva. Mesmo assim, buscou registrar os eventos para comprovar a regular aplicação dos recursos. Cita como exemplo o "relatório de lições aprendidas" (peça 86, p. 7) .
6.2.	Assevera que a Meta 5, que não foi concluída, equivalia ao valor de R$ 16.416,00, inferior ao saldo devolvido de R$ 81.302,00. Informa que a ação não foi alcançada pois dependia do apoio do estado do Pará, uma vez que o zoneamento ecológico econômico a ser implantado ultrapassaria os limites e recursos do município.
6.3.	Sustenta que a Meta 1, para implementação de Fórum Municipal do Meio Ambiente, foi executada integralmente, e não apenas a sua etapa 1.1 (realização de oficinas com participantes de diversas comunidades rurais) . Afirma que realizou reuniões para escolha de representantes das cinco regiões municipais, divisão dos participantes em grupos para orientações e realização de oficinas, além de reuniões com as comunidades acerca da continuidade dos programas. Junta documentos que comprovariam a execução na peça 87, p. 2-10, e entende que qualquer irregularidade na documentação seria meramente formal.
6.4.	Defende também a execução integral da Meta 2, referente à implementação do plano de capacitação institucional e organizacional. Aponta que o Tribunal atestou o atendimento apenas da etapa 2.3. No entanto, assinala que foi desconsiderada a edição da Lei Municipal 823, de 7 de julho de 2009, bem como os documentos juntados à defesa - minuta e projeto de lei, além de fotos das reuniões para discutir os textos. Aponta que as etapas 2.1 (reunião entre consultoria, parceiros, coordenação do projeto, administração municipal e comunidades) e 2.4 (capacitação de 25 agentes ambientais) foram executadas.
6.5.	Sobre esta meta, aduz ainda que (peça 86, p. 9) :
Ademais, os relatórios de acompanhamento das atividades demonstram que, embora não se tenha realizado todas as oficinas previstas, foram tomadas diversas ações de suporte em conjunto com o Instituto Brasileiro de Meio Ambiente - IBAMA, Secretaria Estadual do Meio Ambiente - SEMA e Secretaria Municipal de Ciência, Tecnologia e Meio Ambiente SECTEMA.
Salienta-se, ainda, que entre as medidas que comprovam a efetividade da realizada da Meta em comento, estão o acordo para pesca sustentável, nos anos de 2006 e 2007, e a promoção de visitas nas residências e escolas para orientação quanto à coleta seletiva do lixo urbano.
Nota-se, portanto, que a Meta, ainda que se possa entender por deficiência de comprovação quanto a alguma etapa prevista, teve seu objetivo alcançado e foi efetivamente cumprida.
6.6.	Considera que os documentos nos autos comprovam o alcance da Meta 3, de educação ambiental, e não apenas da etapa 3.3, como reconhecido na decisão recorrida.
6.7.	Informa que foi realizado levantamento junto as escolas de Moju, com convite aos representantes das instituições de ensino para o desenvolvimento da educação ambiental. Nesse aspecto, assevera pelo cumprimento das etapas 3.1, 3.2, 3.4, 3.6 e 3.7, por meio de oficinas, reuniões, cursos e palestras de educação ambiental, registrado por meio de fotos e lista de presença (peça 87, p. 13-22) . Sustenta que as etapas 3.5 e 3.8 foram cumpridas por meio de curso experimental na grade curricular escolar e curso ocorrido no Campus da Universidade do Estado do Pará (UEPA) , respectivamente.
6.8.	Com relação à Meta 4, defende que foi implementada a unidade de produção florestal, e não apenas a etapa 4.1, reconhecida pelo Tribunal, que tratava da avaliação das áreas municipais propícias para implantação da unidade.
6.9.	Junta os documentos de peça 87, p. 26-28, e de peça 88, p. 3-4, para afirmar que foi instituída comissão de gestores para a execução da Meta 4, com avaliação da melhor área para implementação da unidade, visita de regiões para coleta de sementes, construção de viveiro em terreno de 3 hectares, produção e distribuição de mudas e ensino de técnicas para manejo e exploração vegetal.
6.10.	Por fim, ainda que o Tribunal não tenha reconhecido o atendimento de nenhuma etapa da Meta 6, assevera que foi cumprida nos meses de fevereiro e março de 2008, por meio de oficinas que tratavam da comunicação social, conforme fotos e lista de presença juntados à peça 87, p. 34-38. Além disso, informa a realização de diversas atividades, como visitas, reuniões, palestras e o "Dia de Campo", nas cinco regiões do município, para divulgação das políticas ambientais implementadas, conforme documentos à peça 88, p. 5-9.
6.11.	Desse modo, entende que não houve desvio de finalidade e o convênio foi executado proporcionalmente aos recursos utilizados, o que deveria resultar na descaracterização do débito, com aplicação do mesmo entendimento adotado pelo Acórdão 4855/2010-TCU-Primeira Câmara, de relatoria do Ministro Walton Alencar.
6.12.	Argumenta também que o Tribunal ignorou documentos que comprovariam execução de cada etapa do convênio, em especial relatório físico-financeiro, extratos bancários, cópias de cheque, notas fiscais, listas de presença, fotos, aquisição de alimentos e pagamentos de deslocamentos.
6.13.	Considera que pode ter ocorrido mera irregularidade formal nos registros das etapas, mas conclui que a população foi beneficiada pela redução na degradação ambiental. Cita os Acórdão 2835/2016-TCU-Primeira Câmara (Relator Ministro Benjamin Zymler) , 1.460/2018-TCU-2ª Câmara (Relator Ministro Aroldo Cedraz) e 3.429/2014-TCU-1ª Câmara (Relator Ministro Weder de Oliveira) , que consignaram que parcela executada de convênio, se aproveitável para a finalidade esperada, enseja redução do débito. Requer a aplicação do mesmo entendimento nestes autos, com base no artigo 489 do Código de Processo Civil e no princípio da segurança jurídica.
Análise
6.14.	Os argumentos não merecem prosperar.
6.15.	Como visto no tópico anterior, em especial na transcrição contida no subitem 5.9 desta instrução, os documentos apresentados pelo responsável em defesa não foram hábeis a comprovar a regular execução física e financeira do ajuste.
6.16.	Após diligência de iniciativa do próprio Tribunal junto ao Ministério do Meio Ambiente, foi examinada documentação encaminhada pelo concedente que permitiu reduzir parcelas do débito (peça 53) .
6.17.	Nesse momento, o recorrente apresenta os documentos contidos nas peças 87 e 88 e sustenta que seriam capazes de demonstrar a regular gestão dos recursos.
6.18.	Na peça 87 consta documento nominado de "Revisão de Relatório de Cumprimento do Objeto", que supostamente teria sido encaminhado pelo recorrente ao Ministério do Meio Ambiente (MMA) em 18/11/2019, após prolação do acórdão recorrido.
6.19.	Neste documento, o gestor apresenta exclusivamente fotos para comprovar realização de reuniões (peça 87) :
	i) Duas fotos de reuniões que comprovariam realização da etapa 1.2 do convênio (p. 2) ;
	ii) Duas fotos que demonstrariam atividades relacionadas à conferência municipal prevista na etapa 1.3 (p. 3) ;
	iii) Duas fotos para apresentar oficinas participativas com instituições parceiras e representantes de comunidades - etapa 1.4 (p. 4) ;
	iv) Duas fotos que retratariam a contratação de consultoria para formação de banco de dados sobre o cenário ambiental do município - etapa 1.5 (p. 5) ;
	v) Cinco fotos que comprovariam a criação de cinco grupos temáticos sobre questões ambientais - etapa 1.6 (p. 6) ;
	vi) Três fotos com supostas reuniões para dividir o município em cinco polos para coletas de informações para implantação de plano sustentável do meio ambiente - etapa 1.7 (p. 7-8) ;
	vii) Uma foto de reunião que teria a finalidade de acompanhar e orientar ações de cada grupo de trabalho - etapa 1.8 (p. 8) ;
	viii) A meta 1.9 previa um seminário de transição entre as gestões municipais. No entanto, face a reeleição do prefeito e continuidade da administração, juntou-se três fotos de reunião que discutiu com os parceiros a continuidade do projeto (p. 9) ;
	ix) A meta 1.10 previa a realização de quatro seminários de intercâmbio. A decisão recorrida reconhecer a realização de uma, em Brasília/DF. O recorrente junta duas fotos que seriam desse seminário e informa que outro foi realizado em Marabá/PA, mas sem registros.
6.20.	O relatório de cumprimento do objeto trata também das demais metas e inclui fotos que comprovariam a correspondente execução:
	i) Em relação à Meta 2, para implementação de plano de capacitação institucional e organizacional, junta quatro fotos à p. 11-13, que demonstrariam atendimento às etapas 2.1, 2.2 e 2.4;
	ii) Em relação à Meta 3, referente à educação ambiental, apresenta 25 fotos à p. 13-25, com reuniões, cursos, palestras e outras atividades que comprovariam alcance das etapas 3.1 a 3.8 (com exceção da etapa 3.3, reconhecida como executada pela decisão recorrida) ;
	iii) Quanto à Meta 4, que tratou da implantação de unidade de produção florestal, colaciona oito fotos à p. 26-30, para defender a sua execução, em especial com indicação da área escolhida, reuniões e atividades no campo;
	iv) O gestor havia reconhecido o não atendimento da Meta 5, para implantação de zoneamento ecológico-econômico participativo e do plano municipal de desenvolvimento rural sustentável. No entanto, junta seis fotos à p. 31-34 para apresentar atividades que foram realizadas na tentativa do seu alcance;
	v) Por fim, em relação à Meta 6, relacionada à implantação do plano estratégico de comunicação social, junta sete fotos à p. 34-38 que atestariam execução de suas etapas, em especial por meio de reuniões, oficinas e atividades de campo para divulgação de temas relacionados a meio ambiente.
6.21.	À peça 88, o gestor envia complemento ao relatório, colacionando outras fotos de supostas atividades também pertinentes ao convênio. Algumas delas, como as contidas na p. 8-9, já constavam do relatório inicial à peça 87, p. 36-37.
6.22.	Em que pese o esforço do gestor nesta seara recursal em elaborar relatório exclusivamente com fotos para comprovar a execução das metas do convênio, cabe assinalar que a jurisprudência pacífica deste Tribunal considera baixa a força probatória deste elemento, pois comprova eventualmente a realização das atividades ali registradas, mas não revelam efetivamente o seu real objeto e a origem dos recursos aplicados. Elas retratam uma situação, mas não demonstram o nexo entre os recursos federais transferidos e as despesas apresentadas na execução do objeto. Nesse sentido os Acórdão 317/2010-TCU-Plenário, de relatoria do Ministro Benjamin Zymler, 6.180/2019-TCU-2ª Câmara, de relatoria do Ministro Augusto Nardes, e 1.324/2014-TCU-1ª Câmara, de relatoria do Ministro Walton Alencar.
6.23.	Quando desacompanhadas de provas mais robustas, as fotografias são insuficientes para comprovar a regularidade da aplicação dos recursos públicos transferidos por meio de convênio. Não permitem atestar os temas discutidos nas reuniões e demais atividades, por exemplo. E supostas listas de presença também não seriam provas de que se referem às reuniões registradas em determinadas fotos.
6.24.	Cabe ao gestor o ônus da prova quanto à regular aplicação dos valores que lhe foram confiados para consecução do objeto pactuado. Tal comprovação é decorrente de expresso dispositivo constitucional contido no artigo 70, parágrafo único, da Constituição Federal, bem assim do disposto no artigo 93 do Decreto-Lei 200/1967 e no artigo 66 do Decreto 93.872/1986.
6.25.	Desse modo, a apresentação isolada de fotografias não é suficiente para demonstrar que os recursos do convênio foram utilizados de forma regular. Tal comprovação deve se dar por meio de documentação idônea e capaz de comprovar a efetiva utilização dos recursos nas despesas objeto do convênio.
6.26.	Ademais, em reexame aos documentos juntados à defesa inicial do responsável (peças 37 e 38) , e em cotejo com as conclusões do ente concedente à peça 53, ratifica-se as conclusões no sentido de que não foi comprovada a execução integral das metas estabelecidas:
	Etapa
	Documentos juntados pelo Recorrente
	Análise

	1.1
	Peça 37, p. 21-27
	Etapa considerada executada pela concedente e pela decisão recorrida.

	1.2
	Peça 37, p. 29-46
	O responsável busca comprovar reuniões nos dias 22 e 23/3/2007 por meio de fotos e listas de presença.
Fotografias e listas de presença, de forma isolada, são elementos frágeis e insuficientes para comprovar a regularidade na aplicação dos recursos públicos, em especial por não comprovar nexo de causalidade entre recursos e despesas.
As listas de presença, a propósito, referem-se ao período de 28, 29 e 30/3/2007, enquanto as reuniões que se busca comprovar teriam ocorrido em 22 e 23/3/2007.

	1.3
	Peça 37, p. 48-56
	O responsável busca comprovar conferência municipal por meio de fotos e listas de presença.
Fotografias e listas de presença, de forma isolada, são elementos frágeis e insuficientes para comprovar a regularidade na aplicação dos recursos públicos, em especial por não comprovar nexo de causalidade entre recursos e despesas.
As listas de presença, a propósito, referem-se a Seminário de Legislação Ambiental, tema supostamente diverso da conferência municipal.

	1.4
	Peça 37, p. 57-62
	O responsável busca comprovar oficina participativa por meio de fotos e listas de presença.
Fotografias e listas de presença, de forma isolada, são elementos frágeis e insuficientes para comprovar a regularidade na aplicação dos recursos públicos, em especial por não comprovar nexo de causalidade entre recursos e despesas.
As listas de presença, a propósito, referem-se a conferência municipal realizada em maio de 2007, tema supostamente diverso da oficina participativa.

	1.5
	Peça 37, p. 64 e 351-472, e Peça 38
	O responsável busca comprovar a contratação de consultoria para formação de banco de dados por meio de fotos e do "Relatório de Lições Aprendidas".
Fotografias, de forma isolada, são elementos frágeis e insuficientes para comprovar a regularidade na aplicação dos recursos públicos, em especial por não comprovar nexo de causalidade entre recursos e despesas.
E para demonstrar a implementação dessa etapa, não foi apresentado o banco de dados pretendido, mas apenas a elaboração de "relatório de lições aprendidas".

	1.6
	Peça 37, p. 65-69
	O responsável busca comprovar definição de grupos de trabalho por meio de fotos e listas de presença.
Fotografias e listas de presença, de forma isolada, são elementos frágeis e insuficientes para comprovar a regularidade na aplicação dos recursos públicos, em especial por não comprovar nexo de causalidade entre recursos e despesas. Do mesmo modo, junta fotos em sede de recurso.
As listas de presença, a propósito, referem-se a seminário de legislação ambiental, tema que não se relaciona a presente meta.

	1.7
	Peça 37, p. 71
	O responsável busca comprovar definição de grupos de trabalho por meio de fotos.
Fotografias, de forma isolada, são elementos frágeis e insuficientes para comprovar a regularidade na aplicação dos recursos públicos, em especial por não comprovar nexo de causalidade entre recursos e despesas.

	1.8
	Peça 37, p. 71-77
	O responsável busca comprovar reunião por meio de fotos, ofícios e pauta de oficina para tratar de troca de experiências entre convênios apoiados pelo FNMA.
Fotografias, de forma isolada, são elementos frágeis e insuficientes para comprovar a regularidade na aplicação dos recursos públicos, em especial por não comprovar nexo de causalidade entre recursos e despesas.
Os demais documentos não possuem relação com o objeto desta etapa, que seria reunião para definição do programa de acompanhamento das ações dos grupos de trabalho.

	1.9
	Peça 37, p. 77
	O responsável reconhece que não realizou seminários de transição entre administração atual e futura, uma vez que foi reeleito no período para mais um mandato.

	1.10
	Peça 37, p. 93-97
	O responsável reconhece que somente houve execução de 25% da etapa, o que foi aceito pela decisão recorrida.

	2.1
	Peça 37, p. 101
	O responsável informou que realizou processo licitatório, mas não contratou profissional para execução desta etapa.

	2.2
		
	2.3.
	Peça 37, p. 123-256
	Etapa considerada executada pela concedente e pela decisão recorrida. Nesse ponto, o responsável trouxe informações sobre oficina de legislação ambiental e acordo de pesca. E juntou documentos relacionados a aprovação de Lei Municipal sobre Meio Ambiente.

	2.4
	Peça 37, p. 103
	O responsável reconhece que não realizou formação de agentes ambientais.

	3.1
	Peça 37, p. 103-115 e 258-298
	O Ministério do Meio Ambiente apenas reconheceu a execução da etapa 3.3, pois foi enviada lista de escolas cadastradas na rede pública municipal (peça 53, p. 4) .
Quanto às demais etapas, o responsável juntou inicialmente diversas listas de presenças e fotos relacionadas a oficinas e palestras, além da relação de escolas públicas municipais. Em recurso foram juntadas apenas fotos (peças 87 e 88) .
Como já mencionado, fotografias e listas de presença, de forma isolada, são insuficientes para comprovar a regularidade na aplicação dos recursos públicos, em especial por não comprovar nexo de causalidade entre recursos e despesas.

	3.2
		
	3.3
		
	3.4
		
	3.5
		
	3.6
		
	3.7
		
	3.8
		
	4.1
	Peça 37, p. 298-307
	Etapa considerada executada pela concedente e pela decisão recorrida.

	4.2
	Peça 37, p. 307 e 319
	O responsável cita reunião de comissão realizada em outubro de 2008, momento em que teria sido escolhida a área para implantação de unidade de produção florestal.
No entanto, ainda que seja possível identificar a ata de reunião referida (peça 37, p. 319) , foi consignado pelo ente concedente que "Atas do processo de escolha informam as áreas escolhidas (fl. 2.141) , mas como não há informações na prestação de contas sobre a implantação do fórum, não houve escolha da área pelo fórum" (peça 53, p. 4) .
Cabe acompanhar o entendimento do ente concedente. A ata de reunião informa escolha de área a ser deliberada por um Fórum. No entanto, não há documentos que comprovem a deliberação de escolha por este fórum. E não há outros documentos nos autos que demonstrem a implantação da área de unidade de produção florestal. Vislumbra-se não cumprida a etapa 4.2.

	4.3
	Peça 37, p. 307
	Neste ponto, que tratou de apresentação de proposta para unidade de produção florestal, o responsável apenas afirmou que "As sementes estão sendo coletadas nas duas áreas aprovadas pela comissão, que são, EMBRAPA, situada à Rod PA-l50, km-34 e a outra no alto Rio Moju na comunidade de lgarapé-Açu, além de que, a Prefeitura disponibilizou uma área de 3,0 há na qual foi construído um viveiro onde está sendo produzido mudas pela Secretaria Municipal de Meio Ambiente e distribuídas aos comunitários das 5 Regiões envolvidas no Projeto" (peça 37, p. 307) .
Ante a ausência de documentos comprobatórios, anui-se à conclusão do ente concedente e do acórdão recorrido de que não é possível reconhecer a apresentação de proposta para unidade de produção florestal. 

	4.4
	Peça 37, p. 307-311 e 321-323
	Esta etapa previa implantação de ações ambientais, como coleta de sementes, produção de mudas, dentre outros.
O responsável reconhece que não houve realização de estudo fenológico, previsto nesta etapa, e junta fotos para comprovação das demais ações. Do mesmo modo, junta fotos em sede de recurso.
Como já mencionado, fotografias, de forma isolada, são insuficientes para comprovar a regularidade na aplicação dos recursos públicos, em especial por não comprovar nexo de causalidade entre recursos e despesas.
Ademais, uma vez que não foi comprovada a escolha de área para implantação de unidade de produção florestal (etapa 4.2) , não é possível reconhecer execução de ações ambientais que deveria ocorrer na área escolhida.

	5.1
	Peça 37, p. 311-315
	Meta não executada, conforme reconhecido pelo responsável, com restituição dos valores ao ente concedente.

	5.2
		
	5.3
		
	5.4
		
	6.1
	Peça 37, p. 325-331
	O responsável busca comprovar realização de oficina por meio de fotos e listas de presença.
As listas de presença indicam realização de seminários, enquanto a etapa previa realização de oficina de sensibilização dos parceiros.
De qualquer modo, fotografias e listas de presença, de forma isolada, são insuficientes para comprovar a regularidade na aplicação dos recursos públicos, em especial por não comprovar nexo de causalidade entre recursos e despesas.

	6.2
	Peça 37, p. 333
	O responsável busca comprovar realização de oficina por meio de fotos. 
Como já dito, fotografias, de forma isolada, são insuficientes para comprovar a regularidade na aplicação dos recursos públicos, em especial por não comprovar nexo de causalidade entre recursos e despesas.

	6.3
	Peça 37, p. 335
	O responsável busca comprovar ações de disseminação das atividades de política ambiental geradas pelo projeto por meio de fotos.
Como já dito, fotografias, de forma isolada, são insuficientes para comprovar a regularidade na aplicação dos recursos públicos, em especial por não comprovar nexo de causalidade entre recursos e despesas.

	6.4
	Peça 37, p. 335
	O responsável reconhece que ações de disseminação dos resultados dos projetos não foi realizado. 

6.27.	A não comprovação da integral execução física do ajuste, por si só, enseja o julgamento pela irregularidade das contas com imputação do débito correspondente. E com relação ao aspecto financeiro do ajuste, verifica-se que o responsável juntou demonstrativo de execução da receita e despesa à peça 37, p. 345, e relação de pagamentos à peça 37, p. 346-350. Os valores, no entanto, divergem do plano de aplicação aprovado à peça 3, p. 317, o que impediu correlacionar os recursos com as despesas previstas.
6.28.	Em defesa complementar, adicionou, dentre outros documentos, notas fiscais, cheques, recibos, contratos e extratos bancários. Estes elementos já estavam nos autos à peça 4 e 5, e permitiram afastar parcelas de débito que foram assim sintetizados no parecer do Nº (peça 59, p. 2) :
10. Em resumo, o Ministério concedente comprovou os seguintes valores de despesas para cada uma das metas do convênio: i) Meta 1: R$ 18.759,25; ii) Meta 2: R$ 13.500,00; iii) Meta 3: R$ 4.288,88; iv) Meta 4: R$ 1.447,50; v) Meta 5: não comprovada; e vi) Meta 6: não comprovada. A soma do que foi comprovado resultou em R$ 37.995,63.
11. A Nota Técnica nº 006/2017/CORE/FNMA/DFDS/SECEX/MMA apontou como valor gasto em equipamentos e material permanente R$ 32.980,00 (peça 53, nº . 9) . A Secex-PA, registrando a divergência deste valor com o apurado no parecer à peça 45 desta representante do Ministério Público, de R$ 57.849,44, por medida de cautela, adotou este último valor no cômputo final.
12. Portanto, nos termos da instrução da peça 56, o débito final a ser suportado pelo responsável por não ter comprovado diversas das despesas do ajuste correspondeu a R$ 97.043,93 (R$ 274.191,00 - R$ 37.995,63 - R$ 57.849,44 - R$ 81.302,00) . As parcelas em destaque são, respectivamente, o valor total repassado pela União, os valores comprovados na nota informativa do MMA, os gastos com equipamentos e material permanente e o valor restituído ao final pelo Município aos cofres públicos.
6.29.	É de se notar, por oportuno, que a análise do Tribunal foi mais favorável ao gestor do que aquela realizada pelo ente concedente à peça 53, p. 9-10, que concluiu pela não comprovação física/financeira no montante de R$ 142.110,24. 
6.30.	Do exposto, verifica-se que a decisão recorrida examinou de forma adequada os documentos dos autos e somente imputou débito quando não conseguiu atestar regular aplicação dos recursos. E não se observa reparos a serem feitos.
6.31.	Por fim, o recorrente aponta julgados deste Tribunal em que foram acolhidos parcialmente os documentos de prestação de contas, com reconhecimento de benefício à comunidade e imputação de débito parcial, apenas da parcela que não teve comprovada a sua regular aplicação: Acórdão 4855/2010-TCU-Primeira Câmara (Relator Ministro Walton Alencar) , 2.835/2016-TCU-1ª Câmara (Relator Ministro Benjamin Zymler) , 1.460/2018-TCU-2ª Câmara (Relator Ministro Aroldo Cedraz) e 3.429/2014-TCU-1ª Câmara (Relator Ministro Weder de Oliveira) .
6.32.	O entendimento em referência é o mesmo aplicado neste caso concreto. Aqui, não restou comprovada a integral execução do convênio. No entanto, as parcelas de recursos que foram aplicados em benefício da população foram afastadas do dano imputado ao gestor.
6.33.	O convênio somou a quantia total de R$ 297.265,00, dos quais R$ 274.191,00 foram repassados pela União. Com base nas informações contidas no voto condutor de peça 69, ainda que não houvessem elementos probatórios quanto a integral execução das seis metas, foram afastados do débito as parcelas referentes às etapas consideradas concluídas, quais sejam, submetas 1.1, 2.3, 3.3 e 4.1, além de 25% da submeta 1.10, que totalizaram R$ 37.995,63. No mesmo sentido, bens permanentes adquiridos com recursos do convênio, no valor total de R$ 57.849,44, foram deduzidos do débito imputado ao gestor.
6.34.	É de se notar que sequer foi avaliado de forma concreta os benefícios à sociedade em tais gastos, uma vez que nenhuma das metas do ajuste foi integralmente executada. Ainda assim, em proveito ao gestor, com base nos documentos dos autos, restou reduzido o débito imputado. Também foi integralmente afastado do débito a parcela restituída pelo responsável, no valor de R$ 81.302,00. Assim, observa-se que todos os valores que pudessem ser deduzidos do dano em benefício do gestor foram afastados.
6.35.	Dessarte, conclui-se que o responsável não apresenta documentos hábeis a demonstrar execução de todo o objeto conveniado, considerando-se adequada a imputação de débito quanto às parcelas de recursos sem comprovação de regular aplicação. 
7. 	Da responsabilidade do gestor e reconhecimento de boa-fé 
7.1.	O recorrente alega que não tinha competência fiscalizatória sobre o convênio, como prefeito e agente político. Defende que estava distante das questões operacionais.
7.2.	Nesse sentido cita os Acórdão 46/2006-TCU-Plenário (Relator Ministro Benjamin Zymler) e 675/2006-TCU-Plenário (Relator Revisor Ministro Augusto Nardes) , que discorrem sobre a responsabilização do agente político no TCU, que difere do responsável pela execução ou gestão dos recursos. Em suma, os julgados consideram que o agente político, que inclui prefeitos que assinam convênios mas não o executam diretamente, não possuem responsabilidade sobre irregularidades de natureza operacional, em respeito à segregação das funções e descentralização das atividades. A responsabilização, nesta hipótese, somente poderia ocorrer se comprovada sua participação na irregularidade. 
7.3.	No caso concreto, informa que o projeto foi coordenado por servidor da Empresa de Assistência Técnica e Extensão Rural do Pará (Emater/PA) . Assinala que não há nos autos provas de sua ingerência na gestão e na aplicação dos recursos, conforme consignado na peça 40, p. 14.
7.4.	Pugna também pelo reconhecimento de boa-fé do gestor, por não haver indícios de locupletamento, obtenção de vantagem ou má-fé do recorrente.
Análise
7.5.	Sem razão o recorrente.
7.6.	De início, a mera alegação de que o então prefeito municipal atuou como agente político está destituída de elementos probatórios. O recorrente não junta documentos ou provas de que sua atuação se restringiu à esfera política.
7.7.	Nos termos da jurisprudência do TCU e conforme os julgados colacionados pelo recorrente, o prefeito é considerado agente político quando assina o termo de convênio, mas não é o seu executor direto. 
7.8.	Contudo, esta não é a situação que se verifica no caso concreto. O então prefeito municipal firmou o termo do convênio (peça 3, p. 309) e foi o seu executor. Do exame dos autos, constata-se que o então prefeito apresentou e assinou o plano de trabalho do ajuste (peça 3, p. 321) , assinou documentos para liberação de recursos, como na peça 4, p. 52, 62, 88 e 98, autorizou execução de nota de empenho, como na peça 4, p. 74, e foi destinatário de ofícios e comunicações sobre a execução do convênio, como na peça 4, p. 10 e 18.
7.9.	Portanto, os documentos dos autos demonstram a atuação do responsável como gestor do convênio e ordenador de despesas, além de receber informações e estar ciente sobre o andamento do ajuste. Nestes casos, prevalece o entendimento do Tribunal no sentido de que (Acórdão 6188/2015-TCU-Primeira Câmara, Relator Ministro Augusto Sherman) :
É possível a responsabilização de agentes políticos nas hipóteses de (i) prática de ato administrativo de gestão ou outro ato, omissivo ou comissivo, que estabeleça correlação com as irregularidades apuradas; (ii) conduta reiterada de dano ao erário em decorrência da execução deficiente de convênios; (iii) irregularidades cuja amplitude e relevância indiquem, no mínimo, grave omissão no desempenho de atribuições de supervisão hierárquica; (iv) cometimento de irregularidades grosseiras na condução dos assuntos de sua competência.
7.10.	Nesse sentido também os Acórdão 1719/2014-TCU-Plenário (Relator Ministro Walton Alencar) , 5.214/2015-TCU-2ª Câmara (Relator Ministro Vital do Rêgo) e 222/2017-TCU-Plenário (Relator Ministro Bruno Dantas) .
7.11.	A alegação de que o convênio foi gerido por pessoa diversa não encontra amparo nos documentos dos autos e, como assinalado pela unidade técnica de origem, "A transferência da coordenação do projeto para o servidor de uma empresa pública de uma outra esfera da Federação não estava prevista nas cláusulas do Convênio 90/2006" (peça 42, p. 3) .
7.12.	Também não se vislumbra possível reconhecer boa-fé do gestor. Nesse ponto, a jurisprudência do Tribunal estabelece que a boa-fé não decorre de presunção legal geral. Deve estar corroborada em contexto fático e de condutas propício ao reconhecimento dessa condição em favor dos responsáveis. Não pode ser admitida com base em mera alegação destituída de provas. Nesse entendimento, os Acórdão 2742/2019-TCU-Segunda Câmara, de relatoria do Ministro Marcos Bemquerer, 2.399/2014-TCU-Plenário, de relatoria do Ministro José Múcio, e 4.667/2017-TCU-1ª Câmara, de relatoria do Ministro Bruno Dantas.
7.13.	Do que se observa nos autos, o recorrente não se amolda aos termos definidos pelo TCU. No caso concreto, não há nos autos elementos que demonstrem ou comprovem boa-fé do responsável, que não se desincumbiu do ônus de comprovar a regular aplicação dos recursos recebidos. Para a responsabilização no Tribunal, foi aferido o elemento culpa, a partir da atuação negligente do gestor, que não demonstrou o cumprimento integral do convênio que celebrou com a União. 
CONCLUSÃO
8. 	Com base nos elementos dos autos, entende-se que a decisão recorrida deve ser mantida em seus exatos termos, pois considerou todos os elementos contidos no processo, incluindo argumentos e documentos apresentados em defesa.
8.1.          	O gestor não apresentou documentos que permitam atestar o integral cumprimento do convênio fiscalizado. A responsabilização do recorrente se mostrou adequada, considerando sua atuação direta na gestão dos recursos e não se considera possível atestar sua boa-fé na condução do ajuste.
PROPOSTA DE ENCAMINHAMENTO
9.	Ante o exposto, submete-se o presente exame à consideração superior, propondo-se, com fundamento nos artigos 32, inciso I, e 33 da Lei 8.443/1992:
	a)  conhecer do recurso e, no mérito, negar-lhe provimento; e
	b) dar ciência da decisão ao recorrente e aos demais interessados.
10.	O Ministério Público junto ao TCU assim se manifestou:
6.	"Antes da análise do mérito do recurso, trataremos da questão prejudicial da prescrição da pretensão de ressarcimento ao erário e da pretensão punitiva do TCU, tendo em vista que a matéria foi objeto de repercussão geral admitida pelo Supremo Tribunal Federal no Recurso Extraordinário 636.886 (tema 899) . A decisão do julgamento foi publicada em 20/4/2020, enunciando-se a tese de que "é prescritível a pretensão de ressarcimento ao erário fundada em decisão de Tribunal de Contas".
7.	Diante deste novo cenário, deve ser analisada a prejudicial de mérito da prescrição, levando-se em conta o recente pronunciamento do STF, com o fim de verificar a aplicação, à hipótese dos autos, do novo entendimento firmado sobre o sentido e alcance do art. 37, § 5.º, da Constituição.
Prescritibilidade da pretensão de ressarcimento fundada em decisão de Tribunal de Contas
8.	Como mencionado, a matéria foi objeto de repercussão geral admitida pelo Supremo Tribunal Federal no Recurso Extraordinário 636.886 (tema 899) . Por ocasião do julgamento do RE, foi fixado o entendimento de que "é prescritível a pretensão de ressarcimento ao erário fundada em decisão de Tribunal de Contas".
9.	Para melhor compreensão do alcance dessa tese, cumpre transcrever trecho do voto condutor daquele julgamento, da lavra do Ministro Relator Alexandre de Moraes:
	"Em conclusão, nos termos das fundamentações e decisões Plenárias do SUPREMO TRIBUNAL FEDERAL, somente são imprescritíveis as ações de ressarcimento ao erário fundadas na prática de ato de improbidade administrativa doloso tipificado na Lei de Improbidade Administrativa Lei 8.429/1992 (TEMA 897) . Em relação a todos os demais atos ilícitos, inclusive àqueles atentatórios à probidade da administração não dolosos e aos anteriores à edição da Lei 8.429/1992, aplica-se o TEMA 666, sendo prescritível a ação de reparação de danos à Fazenda Pública.
	Entendo que, as razões que levaram a maioria da CORTE a estabelecer excepcional hipótese de imprescritibilidade, no tema 897, não estão presentes em relação as decisões do Tribunal de Contas que resultem imputação de débito ou multa, e, que, nos termos do §3º, do artigo 71 da CF, tem eficácia de título executivo; sendo, portanto, prescritível a pretensão de ressarcimento ao erário fundada nessas decisões; uma vez que, (a) a Corte de Contas, em momento algum, analisa a existência ou não de ato doloso de improbidade administrativa; (b) não há decisão judicial caracterizando a existência de ato ilícito doloso, inexistindo contraditório e ampla defesa plenos, pois não é possível ao imputado defender-se no sentido da ausência de elemento subjetivo.
	Ressalte-se, ainda, que, com base nas decisões do Tribunal de Contas, paralelamente à ação de execução, será possível o ajuizamento de ação civil de improbidade administrativa para, garantido o devido processo legal, ampla defesa e contraditório, eventualmente, condenar-se o imputado, inclusive a ressarcimento ao erário, que, nos termos da tese fixada no TEMA 897, será imprescritível."
10.	Não resta dúvida, portanto, que o STF sedimentou o entendimento de que são prescritíveis as pretensões de ressarcimento fundadas em decisões do TCU, excepcionando apenas aquelas ações que configurem atos de improbidade administrativa dolosos tipificados na Lei nº º 8.429/92.
11.	Impende salientar que o instituto da repercussão geral apresenta o chamado efeito multiplicador, ou seja, o de possibilitar que o Supremo Tribunal Federal decida uma única vez e que, a partir dessa decisão, os processos idênticos sejam atingidos. No regime da repercussão geral introduzido pela Emenda Constitucional nº º 45/2004, o STF divulga previamente a conclusão sobre a questão constitucional controversa exatamente para possibilitar sua utilização imediata como orientação aos demais órgãos julgadores, sendo certo que esse efeito erga omnes também atinge o TCU na apreciação das matérias de sua competência.
12.	Não se olvide ainda do entendimento consolidado da Suprema Corte no sentido de que a existência de precedente firmado pelo Plenário autoriza o julgamento imediato de causas que versem sobre o mesmo tema, independentemente da publicação ou do trânsito em julgado do "leading case" (ARE 673.256-AgR, rel. Min. Rosa Weber; ARE 930.647-AgR/PR, rel. Min. Roberto Barroso; RE 611.683-AgR/DF, rel. Min. Dias Toffoli, entre outros) .
13.	Adicionalmente, deve ser considerado que a prescrição e a decadência são matérias de ordem pública que podem ser arguidas em qualquer tempo e grau de jurisdição e, inclusive, ser reconhecidas de ofício pelo julgador, o que nos leva à convicção de que o novo entendimento veiculado pelo RE 636.886 (tema 899) tem aplicação imediata a todos os processos em curso no TCU, independentemente da época da ocorrência dos fatos.
Prescritibilidade das pretensões reparatória e executória
14.	Embora a controvérsia dirimida no RE 636.886 tenha sido circunscrita à prescrição ocorrida no curso da execução, quando o dano ao erário já havia sido objeto de acertamento, materializado em acórdão condenatório proferido pelo TCU, é necessário considerar as razões essenciais da decisão, para identificar seus reflexos também no que diz respeito à prescrição reparatória.
15.	Observa-se que, para resolver a lide, o STF concluiu que a ressalva constante da parte final do art. 37, § 5.º, da Constituição Federal ("ressalvadas as respectivas ações de ressarcimento") não criou uma hipótese de imprescritibilidade apta a alcançar as decisões dos Tribunais de Contas. É o que se depreende do seguinte trecho do Voto do Ministro Alexandre de Moraes:
	"A ressalva que permaneceu no § 5º do art. 37 da CF (ressalvadas as respectivas ações de ressarcimento) , mesmo após a retirada da expressão QUE SERÃO IMPRESCRITÍVEIS [expressão excluída por emenda do Plenário quando da apresentação do Projeto de Constituição da Comissão de Sistematização], teve por finalidade evitar, principalmente, uma anomia em relação à possibilidade de ressarcimento ao erário em face de responsabilização pela prática de eventuais atos ilícitos, enquanto ainda não tipificados pela lei exigida no § 4º do art. 37 da CF como atos de improbidade administrativa.
	A ressalva prevista no § 5º do art. 37 da CF não pretendeu estabelecer uma exceção implícita de imprescritibilidade, mas obrigar constitucionalmente a recepção das normas legais definidoras dos instrumentos processuais e dos prazos prescricionais para as ações de ressarcimento do erário, inclusive referentes a condutas ímprobas, mesmo antes da tipificação legal de elementares do denominado ato de improbidade (Decreto 20.910/1932, Lei 3.164/1957, Lei 3.502/1958, Lei 4.717/1965, Lei 7.347/1985, Decreto-Lei 2.300/1986) ; mantendo, dessa maneira, até a edição da futura lei e para todos os atos pretéritos, a ampla possibilidade de ajuizamentos de ações de ressarcimento."
16.	Ocorre que, no âmbito do processo perante o TCU, a proteção do art. 37, § 5.º, da CF, era a fonte utilizada na defesa da imprescritibilidade tanto na fase condenatória como no curso da execução dos títulos extrajudiciais consubstanciados nos seus acórdãos.
17.	Nesse diapasão, é forçoso concluir que também é prescritível a pretensão de ressarcimento exercida pelo TCU com o fim de apurar a ocorrência de prejuízo ao erário e condenar o agente que lhe deu causa. Essa conclusão resulta das razões de decidir utilizadas na paradigmática decisão da Corte Suprema, que delimitaram o sentido e o alcance da ressalva contida no art. 37, § 5.º, da Constituição Federal.
Regras prescricionais aplicáveis
18.	Na situação específica do RE 636.886, que tratou da prescrição da pretensão ressarcitória na fase de execução de julgado do TCU, o STF aplicou as regras de prescrição contidas na Lei de Execução Fiscal (conjugada com os dispositivos pertinentes do Código Tributário Nacional) .
19.	As regras da Lei de Execução Fiscal, no entanto, não se prestam a disciplinar a prescrição da pretensão reparatória do TCU na fase anterior à formação do respectivo título executivo extrajudicial consubstanciado em seu acórdão condenatório.
20.	Ocorre que não há norma legal específica que discipline a prescrição no processo de controle externo, o que faz necessária a utilização da analogia para suprir essa lacuna, buscando-se um sistema normativo já existente que seja mais compatível com as atividades de identificação de dano e de imputação de responsabilidades levadas a efeito pelo TCU.
21.	Aqui defendemos que deva ser aplicado o mesmo marco normativo prescricional tanto para a pretensão punitiva do Tribunal quanto para a sua pretensão de ressarcimento do dano ao erário. Isso se justifica na medida em que o instituto da prescrição busca indicar se ainda é possível ao Tribunal de Contas exercer a apuração e julgamento dos fatos, independentemente do desfecho do processo (imputação de débito ou aplicação de sanções) . Ademais, sob a perspectiva do tempo como vetor da segurança jurídica e da própria prescrição como elemento indissociável do devido processo legal, a fixação de um prazo prescricional também objetiva não comprometer a possibilidade de defesa do responsável. E sua defesa normalmente se refere a fatos em relação aos quais teve participação ou conhecimento, independentemente de, após a apuração, as consequências de sua responsabilidade se situarem no âmbito do ressarcimento ou da sanção.
22.	Cabe pontuar que houve ampla discussão acerca da prescrição da pretensão punitiva no Tribunal, que culminou com a adoção do prazo de dez anos do Código Civil (Acórdão 1441/2016-TCU-Plenário) , em detrimento do regime de prescrição quinquenal da Lei nº º 9.873/1999, o qual então nos parecia mais adequado, conforme expusemos detalhadamente em manifestação exarada nos autos do TC Processo 020.635/2004-9.
23.	Naquela oportunidade, já não vislumbrávamos fundamentos jurídicos sólidos para a adoção do Código Civil como referencial analógico a ser utilizado pelo Tribunal de Contas da União em matéria de prescrição, senão apenas uma aparente escolha conservadora pelo prazo mais dilatado para o exercício da jurisdição de Controle Externo.
24.	Parecia-nos que a opção pelo prazo prescricional quinquenal previsto na Lei nº º 9.873/1999 era a mais consentânea com a atuação estatal de Controle Externo, por dispor expressamente sobre o exercício da ação punitiva pela Administração Pública Federal, direta e indireta, como também por prever o lustro como o prazo para o perecimento do direito de agir da Administração Pública.
25.	Com efeito, embora o controle externo não seja exercido com respaldo no poder de polícia mencionado no art. 1.º do diploma legal supra, a atuação punitiva de ambos apresenta mais similaridades do que diferenças, autorizando o uso da analogia. Uma das semelhanças é a inexistência de partes em ambos os processos administrativos, tanto o punitivo derivado do poder de polícia quanto aquele exercido pelo TCU, nos quais, também, o órgão estatal exerce independentemente de provocação de outrem o direito de perseguir e de punir (jus persequendi e jus puniendi) , aproximando as duas esferas de atuação sobremaneira.
26.	Ademais, observávamos que a Lei nº º 9.873/1999 disciplinava a prescrição em sua integralidade, estabelecendo um prazo geral de 5 anos, incidente sobre todo e qualquer fato que enseja a pretensão punitiva da União, com disposições sobre termo inicial de contagem do prazo, interrupção e suspensão.
27.	Também a previsão da prescrição intercorrente no prazo de 3 (três) anos (art. 1.º, § 1.º, da lei) se afigura medida harmônica com o exercício do Controle Externo, como forma de evitar que a inércia e morosidade do Poder Público se estendam indefinidamente, constituindo importante instrumento de segurança jurídica e de estabilidade das relações jurídicas, que recomendava a integração analógica por meio da Lei nº º 9.873/1999.
28.	De todo modo, o Tribunal perfilhou entendimento diverso, tendo uniformizado sua jurisprudência quanto à prescrição da pretensão punitiva com a adoção do prazo decenal geral do Código Civil (Acórdão 1441/2016-TCU-Plenário) .
29.	No entanto, entendemos que, com o recente reconhecimento da prescritibilidade do débito pelo STF, faz-se necessário revisitar toda a matéria.
30.	Em situações que versavam sobre sanções aplicadas pelo TCU, a prescrição foi discutida pelo STF em julgamentos posteriores ao Acórdão 1441/2016-TCU-Plenário. Houve decisões colegiadas de ambas as turmas do STF no sentido de que a pretensão punitiva no processo de controle externo é regida pela Lei nº º 9.873/1999 (1.ª Turma: MS 32.201, Dje-173, 4/8/2017; 2.ª Turma: MS 35.512-AgR, Dje-135, 19/6/2019 e MS 36.067, Dje-234, 28/10/2019) .
31.	A matéria foi objeto de detalhada análise no MS 32.201. Nesse julgamento, após examinar os fundamentos do Acórdão 1441/2016-TCU-Plenário, o STF manifestou-se em sentido diverso, nos termos da seguinte ementa:
	"Direito administrativo. Mandado de segurança. Multas aplicadas pelo TCU. Prescrição da pretensão punitiva. Exame de legalidade.
	1. A prescrição da pretensão punitiva do TCU é regulada integralmente pela Lei nº 9.873/1999, seja em razão da interpretação correta e da aplicação direta desta lei, seja por analogia. (...) ." 
32.	O critério utilizado pelo STF no exame da prescrição punitiva pode ter aplicação mais ampla, para ser utilizado como fonte de integração também no que diz respeito à pretensão reparatória, até que haja a edição de norma específica.
33.	Cabe destacar que o prazo de cinco anos fixado na Lei nº º 9.873/1999 é compatível com a diretriz de que a ação e a execução prescrevem no mesmo prazo (Súmula 150 do STF) , e o prazo quinquenal foi adotado pelo STF para a execução do acórdão condenatório do TCU (RE 636.886) .
34.	Ressalte-se, ainda, que, na ausência de norma em contrário, o princípio da simetria orienta que o Poder Público tenha, para agir, o mesmo prazo que a lei estabelece para a pretensão inversa, ou seja, para quando o Estado é demandado, sendo certo que a pretensão de ressarcimento exercida pelo particular contra o Estado observa o prazo quinquenal fixado pelo Decreto nº º 20.910/1932.
35.	Além disso, a Lei nº º 9.873/1999 apresenta hipóteses detalhadas quanto aos outros aspectos da regulação da prescrição (termo inicial e causas interruptivas) , compatíveis com as peculiaridades do processo de controle externo como um todo (e não apenas quando tal processo se destina à aplicação de sanções) .
36.	No que toca às causas interruptivas, vale ressaltar que, nos julgamentos dos Mandados de Segurança 32.201 e 36.067, o Supremo Tribunal Federal descortinou diversos procedimentos de controle que se enquadrariam analogicamente às hipóteses previstas no art. 2.º da Lei nº º 9.873/99, a exemplo de lavratura de relatório de auditoria, certamente um ato inequívoco que importa a apuração do fato (art. 2.º, II) , instauração de tomada de contas especial, também um ato inequívoco que importa a apuração do fato (art. 2.º, II) , autuação da TCE no Tribunal, do mesmo modo (art. 2.º, II) , citação do responsável (art. 2.º, I) , e exercício do poder punitivo por meio da prolação de acórdão condenatório (art. 2.º, III) .
37.	Por fim, cumpre transcrever trecho do Voto do Ministro Gilmar Mendes no julgamento do RE 636.886, em que justifica a adoção supletiva do art. 1.º da Lei nº º 9873/99 para o deslinde da questão:
	"Considerando que a atividade de controle externo, a cargo do Poder Legislativo e auxiliado pelo Tribunal de Contas, é exercida, mutatis mutandis, como poder de polícia administrativa lato sensu, cujo objeto é agir preventiva ou repressivamente em face da ocorrência de ilícito que possa causar ou cause prejuízo ao erário, entendo aplicável o prazo quinquenal punitivo para os casos de ressarcimento aos cofres públicos, salvo em se tratando de fato que também constitua crime, ocasião em que a prescrição reger-se-á pelo prazo previsto na lei penal. Até porque, como garantia fundamental do cidadão fiscalizado, conforme visto, é etapa obrigatória a efetivação do contraditório e da ampla defesa no processo de tomada de contas para que, após o regular processo administrativo, culmine-se com o título executivo extrajudicial que enseje a cobrança judicial visando ao ressarcimento ao erário."
38.	Nº, até que sobrevenha norma específica, entendemos que a adoção do regime previsto na Lei nº º 9.873/1999 apresenta-se como solução adequada para regular a prescrição para a atuação do Tribunal, tanto por observar os parâmetros que preponderam no conjunto de normas do direito público, como por ser, também, a norma que já vem sendo utilizada pelo STF para reger a limitação temporal ao poder sancionador do TCU.
Histórico da Tomada de Contas Especial
39.	O Convênio nº º 90/2006 teve sua vigência no período de 29/6/2006 e 31/12/2008 e previa a apresentação da prestação de contas até 1/3/2009.
40.	A prestação de contas final do ajuste foi apresentada pelo Senhor Iran Ataíde de Lima em 23/6/2009, por meio do Ofício nº º 196/2009 (peça 7, p. 179) .
41.	O trecho abaixo da instrução preliminar da Secex-PA detalha o histórico da fase interna desta TCE, logo após o gestor apresentar as contas finais (peça 16) .
12. O Parecer Técnico 106/2009/GEPRO/FNMA, de 20/8/2009, concluiu que com base na análise das informações técnicas contidas no Relatório de Cumprimento de Objeto Final apresentado pelo Município de Moju/PA através do Ofício 196/2009 não foi possível quantificar que as metas propostas foram cumpridas a contento (peça 9, p. 391-395, peça 10, p. 6-12) .
13. Em 25/8/2009, o FNMA emitiu o Ofício 930/2009/GEPRO/FNMA/DEF/SECEX/MMA comunicando o Sr. Iran Ataíde de Lima acerca das conclusões do Parecer Técnico 106/2009/GEPRO/FNMA (peça 10, p. 16) .
14. Em 6/11/2009, o então prefeito encaminhou como resposta o Ofício 415/GAB-PMMOJU juntamente com documentação complementar (peça 10, p. 18-370, peça 11, p. 6-36) .
15. O Parecer Técnico 140/2009/GEPRO/FNMA, de 1/12/2009, entendeu como não cumpridas as seis metas do projeto objeto do Convênio 90/2006 (peça 11, p. 40-54) .
16. O FNMA informou ao Sr. Iran Ataíde de Lima através do Ofício 1436/2009/GEPRO/FNMA/DEF/SECEX/MMA sobre as conclusões da segunda análise e solicitou novamente que este providenciasse a reapresentação do Relatório de Prestação de Contas Final, acompanhado dos seus produtos e outros elementos caracterizadores, detalhando meta a meta e acompanhado de documentos hábeis a comprovar o cumprimento de cada uma das submetas pactuadas (peça 11, p. 56) .
17. Em 5/3/2010, a Prefeitura Municipal de Moju/PA apresentou resposta ao Ofício 1436/2009/GEPRO/FNMA/DEF/SECEX/MMA acompanhada de complementação de documentação (peça 11, p. 78-144) .
18. O Parecer Técnico 11/2010/GEPRO/FNMA, de ¼/2010, concluiu que a documentação apresentada não acresceu às informações anteriormente submetidas à apreciação da equipe técnica (peça 11, p. 160-168) .
19. Em 3/5/2010, o FNMA comunicou o Sr. Iran Ataíde de Lima, através do Ofício 343/2010/GEPRO-CORE/FNMA/SECEX/MMA, que o relatório de cumprimento do objeto foi considerado não cumprido, de acordo com o Parecer Técnico 11/2010/GEPRO/FNMA, e que seria instaurada tomada de contas especial (peça 11, p. 174-180, 184) .
20. Em 22/12/2010, o FNMA emitiu a Nota Técnica 174/2010/GEPRO/FNMA rejeitando as alegações do Sr. Iran Ataíde de Lima constantes da peça 11, p. 222-226, e mantendo o entendimento quanto à necessidade de instauração de tomada de contas especial (peça 11, p. 320-328) .
21. O Relatório do Tomador de Contas Especial, emitido em 1/3/2011, considerou que houve prejuízo ao erário causado pelo Sr. Iran Ataíde de Lima em razão do não cumprimento das metas do Convênio 90/2006, com débito no valor original de R$ 192.889,00 (peça 12, p. 300-322) .
22. A Controladoria-Geral da União emitiu relatório e certificado de auditoria ratificando as conclusões do tomador de contas especial quanto à caracterização do dano ao erário e certificou a irregularidade das contas do responsável (peça 12, p. 342-346) . O dirigente do Órgão de Controle Interno emitiu parecer de sua competência, bem assim houve pronunciamento ministerial (peça 12, p. 347, 351) .
42.	No TCU, o processo foi autuado em 10/7/2014. Os seguintes Ofícios de citação foram encaminhados pelo Tribunal ao prefeito responsável, nas datas entre parênteses: Ofício nº º 2230/2014-TCU/SECEX-PA (peça 19, em 4/11/2014) , Ofício nº º 2671/2014-TCU/SECEX-PA (peça 21, em 19/12/2014) , Ofício nº º 0427/2015-TCU/SECEX-PA (peça 24, em 12/3/2015) , e Ofício nº º 0769/2015-TCU/SECEX-PA (peça 28, em 23/4/2015) . Por meio do Ofício nº º 2059/2016-TCU/SECEX-PA (peça 51, em 31/10/2016) , o Tribunal diligenciou à Secretaria Executiva do Ministério do Meio Ambiente. Consta como recebido pelo responsável apenas o Ofício nº º 0769/2015-TCU/SECEX-PA, na data de 6/5/2015 (peça 29) .
43.	O Acórdão 8797/2019-TCU-Primeira Câmara, que julgou a tomada de contas especial, foi prolatado em 3/9/2019. Após essa decisão, foram enviados ao representante legal do responsável os Ofícios de notificação nº º 10178/2019-TCU/Nº (peça 76, em 7/11/2019) e nº º 4025/2020-TCU/Nº (peça 84, em 13/2/2020) .
Exame da prescrição no caso concreto
44.	Quanto ao prazo, a Lei nº º 9.873/1999 apresenta um prazo geral, de cinco anos (art. 1.º, caput) , e um prazo especial, previsto no art. 1.º, § 2.º, a saber: "quando o fato objeto da ação punitiva da Administração também constituir crime, a prescrição reger-se-á pelo prazo previsto na lei penal". Com relação a essa particular hipótese, registre-se o entendimento do STJ no sentido de que a pretensão punitiva da Administração Pública em relação a infração administrativa que também configura crime em tese somente se sujeita ao prazo prescricional criminal quando instaurada a respectiva ação penal (Resp 1116477/DF, Rel. Ministro TEORI ALBINO ZAVASCKI, PRIMEIRA TURMA, julgado em 16/08/2012, Dje 22/08/2012) . Como não há notícia nos autos sobre a instauração de ação penal que verse sobre os fatos objeto desta TCE, cumpre-nos adotar o prazo geral quinquenal para a análise da prescrição no caso concreto.
45.	No que toca ao termo inicial do prazo, deve ser considerada a data da prática da infração, nos termos do art. 1.º da Lei nº º 9.873/99. Como as irregularidades foram verificadas na prestação de contas do convênio, entendemos que o termo inicial do prazo prescricional deve ser 23/6/2009, data em que foi apresentada a documentação impugnada.
46.	Prevê a Lei nº º 9.873/1999 que a prescrição se interrompe "pela notificação ou citação do indiciado ou acusado, inclusive por meio de edital" (art. 2.º, I) . Aqui cumpre destacar que, nesse regime legal, a interrupção se dá pela notificação ou citação propriamente dita, e não pelo despacho que a ordena.
47.	Com esse fundamento, houve a interrupção em 6/5/2015, data na qual o responsável recebeu o ofício citatório do TCU. Na fase interna, não se encontrou nos autos as datas em que o responsável recebeu os Ofícios nº º 930/2009/GEPRO/FNMA/DEF/SECEX/MMA e nº º 1436/2009/GEPRO/FNMA/DEF/SECEX/MMA, embora eles tenham sido respondidos, respectivamente, em 6/11/2009 e 5/3/2010 (ver parágrafo 40) . Cabe destacar, por oportuno, que, em se tratando de devedores solidários, a interrupção da prescrição feita a um prejudica aos demais. Incide, nesse caso, regra própria da teoria geral das obrigações, segundo a qual "a interrupção efetuada contra o devedor solidário envolve os demais" (art. 204, § 1.º, do Código Civil) .
48.	Ocorre que, a teor do disposto na Lei nº º 9.873/1999, a prescrição também se interrompe "por qualquer ato inequívoco, que importe apuração do fato" (art. 2.º, II) . Sob esse fundamento, houve interrupção da prescrição em 20/8/2009 (data do Parecer Técnico nº º 106/2009/GEPRO/FNMA) , 1/12/2009 (data do Parecer Técnico nº º 140/2009/GEPRO/FNMA) , ¼/2010 (data do Parecer Técnico nº º 11/2010/GEPRO/FNMA) , 22/12/2010 (data da Nota Técnica nº º 174/2010/GEPRO/FNMA) , 10/2/2011 (data de instauração do processo de TCE) , 1/3/2011 (data do Relatório de TCE nº º 005/2011) , 9/4/2014 (data do Relatório de Auditoria da CGU) e 14/4/2014 (data do Certificado de Auditoria e do Parecer do Dirigente do Órgão de Controle Interno da CGU) .
49.	Também houve interrupção do prazo prescricional em 10/7/2014, data da autuação da TCE no Tribunal (art. 2.º, II) , em 31/10/2016, data em que o Tribunal encaminhou diligência à Secretaria Executiva do Ministério do Meio Ambiente (art. 2.º, II) , e em 3/9/2019, data da prolação do Acórdão 8797/2019-TCU-Primeira Câmara (art. 2.º, III) .
50.	Feito esse retrospecto, verifica-se que não restou caracterizado no caso concreto o decurso do prazo prescricional previsto no art. 1.º, caput, da Lei nº º 9.873/1999.
Análise do mérito do recurso de reconsideração
51.	Passa-se agora à análise do mérito do recurso interposto pelo Senhor Iran Ataíde de Lima, considerando que, nos termos da análise precedente, verificou-se a inocorrência da prejudicial de mérito da prescrição das pretensões de ressarcimento ao erário e punitiva do TCU.
52.	Embora a instrução da Serur tenha enfrentado com propriedade todos os argumentos do recorrente, uma análise mais detida quanto ao objeto do convênio, em conjunto com os elementos de defesa constantes dos autos, permite que se reveja, a nosso ver, a conclusão da Unidade Técnica de que não é cabível o reconhecimento da boa-fé do responsável, para, pelas razões que a seguir serão expostas, _econhece-la nesta fase recursal.
53.	Um dos argumentos do recorrente foi de que o convênio possuía metas de alcance social, mas de difícil mensuração objetiva. De fato, os objetos previstos nas várias etapas do Plano de Trabalho em que subdivididas as metas envolviam produtos como a realização de oficinas, reuniões, conferências, seminários, cursos, eventos, visitas e atividades, além de contratação de software, definição de grupos de trabalho, formação de agentes ambientais, levantamento diagnóstico, contratação de consultoria jurídica e ações de disseminação em comunidades e outros municípios (peça 53, nº . 3-5) . Foram previstas ao todo trinta e quatro etapas distribuídas nas seis metas.
54.	Considerando a multiplicidade de itens do projeto, e as dificuldades de medição individualizada, é razoável supor que tenha havido certos obstáculos para demonstrar a implementação do plano de trabalho segregada por etapa, o que pode ter tornado a apresentação da prestação de contas pelo gestor mais trabalhosa que o usual. Dizendo de outro modo, o critério de análise do convênio com medição específica por etapa exige do gestor maior detalhamento dos documentos/informações do que se fosse cobrada apenas a consecução geral das metas e objetivos do ajuste como um todo.
55.	Embora não se questione o valor probatório da Nota Informativa nº º 039/2016/FNMA/MMA (peça 53, nº . 2-6) , encaminhada pelo concedente em resposta à diligência do TCU (peça 51) , que reanalisou a execução de cada etapa e meta em separado, destaca-se o parágrafo abaixo de sua conclusão.
De fato, as atividades realizadas contribuíram pouco para o fortalecimento do sistema municipal de meio ambiente do município, considerando as atividades originalmente propostas no projeto. Contudo, pode se considerar que as poucas atividades realizadas tenham contribuído para fortalecer a gestão ambiental municipal.
56.	Observa-se desse trecho que, a despeito de o débito ter sido quantificado a partir das etapas individualmente não comprovadas, se atentarmos para os resultados pretendidos do convênio, verifica-se que houve o fortalecimento da gestão ambiental no Município, o que significa ganhos para a comunidade local.
57.	Os dois fatores acima - critério de avaliação do convênio mais rigoroso, por cumprimento de cada etapa, tornando mais complexa a prestação de contas, e contribuição das atividades realizadas para o fortalecimento da gestão ambiental municipal - permitem presumir que o gestor pode ter agido de boa-fé, sendo mais crível que ele tenha encontrado dificuldades em reunir provas da execução integral de cada etapa do que atuado com negligência ou omissão.
58.	Outros fatos corroboram a boa-fé objetiva do recorrente. Como destacado pela Serur, o ex-prefeito trouxe diversas fotos para tentar comprovar a realização das etapas do convênio (peças 87 e 88) , embora se saiba, da jurisprudência do TCU, que fotografias não constituem, isoladamente, meio de prova capaz de demonstrar o nexo de causalidade entre os recursos repassados e as despesas executadas, ou de revelar a origem da verba supostamente empregada.
59.	O acervo de fotos apresentado pelo recorrente realmente não comprova a adequada execução das etapas impugnadas, uma vez que não restou clara a associação de cada foto à etapa que ela deveria demonstrar. No entanto, há de se considerar que o fato de o responsável ter apresentado relatório fotográfico, organizado conforme as etapas pretensamente realizadas, revela conduta compatível com o cuidado objetivo exigível de quem tem o dever de prestar contas e demonstrar a regular aplicação dos recursos geridos. Saliente-se que são justamente fotografias, acompanhadas de listas de presença, os meios mais comuns para comprovar a realização de reuniões, conferências, cursos e atividades do gênero.
60.	Conforme anotou a Secex-PA (peça 16) , o ex-prefeito, logo que notificado pelo FNMA acerca da extinção da vigência do convênio (peça 7, nº . 136-140) , em 4/2/2009, devolveu, em 13/3/2009, a quantia de R$ 81.302,00 de recursos do convênio (peça 7, p. 354) . Em seguida, em 23/6/2009, o responsável prestou contas final do convênio (peça 7, nº . 179-392; peça 8; peça 9, nº . 6-385) . Em mais duas ocasiões posteriores, o gestor encaminhou ao órgão concedente documentação complementar exigida. Tais condutas, devolução do saldo dos recursos e apresentação tempestiva da prestação de contas e documentos complementares, demonstram que o gestor foi diligente no cumprimento das normas aplicáveis, o que denota boa-fé.
61.	Deve-se também considerar, como alegado pelos advogados do recorrente (peça 86, p. 7) , que, a despeito de todas as dificuldades e da simplicidade dos participantes do projeto, o ex-prefeito buscou registrar os eventos com vistas a comprovar a boa e regular aplicação dos recursos, por meio das fotos do relatório de cumprimento do objeto. Os representantes citam ainda como prova o "Relatório de Lições Aprendidas" (peça 37) , em que apontados os principais avanços obtidos, as facilidades, dificuldades e os detalhes da execução do convênio. Embora insuficientes para demonstrar a legalidade das despesas, tais apontamentos revelam ação prudente e precavida do responsável.
62.	Consta da defesa do recorrente que, no bojo do convênio, houve a elaboração de projeto de lei ambiental, aprovação da Lei Municipal nº º 823, de 7 de julho de 2009, e realização de reuniões para discussão dos textos, de modo que essas ações revelariam a execução integral da meta 2 do ajuste (implementação de plano de capacitação institucional e organizacional) . Conforme os autos, a elaboração de projeto e edição de lei ambiental para o Município de Moju não estavam previstas no convênio. No entanto, não se pode deixar de admitir que a discussão e criação da lei ambiental foi uma iniciativa que trouxe melhorias ao sistema municipal de meio ambiente. Nesse sentido, a boa-fé do responsável estaria implícita ao não se permitir que a aplicação dos recursos ocorresse com desvio de finalidade.
63.	Em resumo, pelas razões ora aduzidas, mostra-se plausível o reconhecimento da boa-fé do recorrente. A despeito de ter concorrido para o dano, o ex-prefeito não agiu motivado por má-fé, não se locupletou dos recursos transferidos e procurou seguir as normas aplicáveis. O que se extrai dos autos é que o responsável, por deficiência documental, não conseguiu comprovar a contento a execução das etapas específicas do ajuste. Além disso, a medição por etapas do objeto tornou a prestação de contas mais dificultosa. Nesse sentido, nada obsta, à luz do caso concreto, que a culpabilidade do recorrente possa ser atenuada, observado o modelo de conduta compatível com o de um gestor médio.
64.	De acordo com entendimento do TCU, o reconhecimento da boa-fé do responsável em recurso de reconsideração enseja a desconstituição do acórdão recorrido para que lhe seja concedido novo e improrrogável prazo para o recolhimento do débito atualizado monetariamente, sem a incidência dos juros de mora. Nesse sentido, citem-se, da Jurisprudência Selecionada do Tribunal, os Acórdão 5326/2018-TCU-Segunda Câmara, nº º 11.231/2015-Segunda Câmara e nº º 11.225/2015-Segunda Câmara, todos da relatoria do Ministro Augusto Nardes.
Proposta
65.	Pelo exposto, com as devidas vênias por divergir da Unidade Técnica, esta representante do Ministério Público de Contas propõe que seja acolhido o presente recurso de reconsideração para, no mérito, dar-lhe provimento parcial, tornando insubsistente o Acórdão 8797/2019-TCU-Primeira Câmara, fixando novo e improrrogável prazo de quinze dias, a contar da ciência, para que o Senhor Iran Ataíde de Lima, ex-prefeito do Município de Moju/PA, efetue e comprove perante o Tribunal o recolhimento da quantia abaixo especificada aos cofres do Fundo Nacional do Meio Ambiente (FNMA) , atualizadas monetariamente a partir das datas abaixo especificadas, até o dia do efetivo recolhimento, na forma da legislação em vigor, com abatimento dos valores já ressarcidos, informando ainda ao responsável que o recolhimento tempestivo do débito, sanará o processo se não forem observadas outras irregularidades nas contas.
	Valor Original
	Data de Ocorrência

	R$ 107.149,93
	6/7/2006

	R$ 71.196,00
	24/12/2007

	 (R$ 81.302,00 restituído) 
	13/3/2009

	É o relatório.

Fernanda Souto Pereira Valeriano Moreira (53.330/OAB-DF) e Cristiana Muraro Fracari (48.254/OAB-DF), representando Iran Ataíde de Lima.

Procuradora-Geral Cristina Machado da Costa e Silva.

CONVÊNIO. AÇÕES PARA FORTALECIMENTO DO SISTEMA MUNICIPAL DE MEIO AMBIENTE. CUMPRIMENTO PARCIAL DO OBJETO. IRREGULARIDADE DAS CONTAS. DÉBITO. MULTA. RECURSO DE RECONSIDERAÇÃO. CONHECIMENTO. REDUÇÃO DO DÉBITO. RECONHECIMENTO DA BOA-FÉ. PROVIMENTO PARCIAL.

TOMADA DE CONTAS ESPECIAL (TCE)

Secretaria de Recursos (Serur); Secretaria de Controle Externo de Tomada de Contas Especial (SecexTCE).

Trata-se de recurso de reconsideração interposto pelo sr. Iran Ataíde de Lima, ex-prefeito do município de Moju/PA (período de 2005 a 2012) , contra o Acórdão 8797/2019-TCU-Primeira Câmara, proferido em tomada de contas especial (peças 68 e 86-88) .
2.	A tomada de contas especial foi instaurada em razão da não aprovação das contas do Convênio 90/2006, celebrado entre o Ministério do Meio Ambiente e o mencionado município (peça 59 e 78) .
3.	O convênio, no valor de R$ 297.265,00, dos quais R$ 274.191,00 a cargo do concedente e R$ 23.074,00 correspondentes à contrapartida municipal, teve por objeto "apoiar, incentivar e fortalecer o sistema municipal de meio ambiente no Município de Moju/PA, buscando contribuir para reverter o quadro desfavorável de degradação ambiental", com vigência de 29/6/2006 a 31/12/2008 (peça 3, p. 297) .
4.	Especificamente, o plano de trabalho do convênio previa a realização de seis metas, com as seguintes atividades principais (peça 3, p. 313-315) :
a) meta 1: implementação do fórum municipal de meio ambiente (realização de reuniões, seminários, conferência municipal e oficina participativa) ;
b) meta 2: implementação de plano de capacitação institucional e organizacional (formação de agentes ambientais) ; 
c) meta 3: educação ambiental (realização de cursos) ; 
d) meta 4: implantação da unidade de produção florestal municipal (seminário e ações ambientais para a produção de mudas) ; 
e) meta 5: implantação do zoneamento ecológico-econômico participativo e do plano municipal de desenvolvimento rural sustentável (proposta de lei municipal) ; e 
f) meta 6: implantação do plano estratégico de comunicação social (ações de disseminação dos resultados dos projetos nos municípios da região do Baixo Tocantins) .
5.	Cada meta foi dividida em diversas etapas (34 no total) e, para cada uma, foi estabelecida uma unidade de medida (indicador) e a quantidade a ser alcançada.
6.	Ao analisar a prestação de contas apresentada, o órgão repassador registrou que somente foi comprovada parcialmente a execução física do objeto. Assim, considerou-se justificada a aplicação dos seguintes valores (peça 53, p. 3-5) :
a) meta 1: R$ 18.759,25 (etapa 1.1 - realização de oficina participativa com integrantes de 100 comunidade rurais; e 25% da etapa 1.10 - realização de um dos quatro seminários de intercâmbio previstos) ; 
b) meta 2: R$ 13.500,00 (etapa 2.3 - realização de oficina participativa para aplicação da lei ambiental do município) ; 
c) meta 3: R$ 4.288,88 (etapa 3.3 - levantamento do número de escolas cadastradas na rede pública municipal) ;
d) meta 4: R$ 1.447,50 (etapa 4.1 - avaliação das áreas municipais propícias para implantação de uma unidade de produção florestal municipal) ; 
e) meta 5: não comprovada; e 
f) meta 6: não comprovada. 
7.	Desta forma, a soma das parcelas do objeto comprovadas resultou em R$ 37.995,63. Por outro lado, houve a devolução aos cofres federais da quantia de R$ 81.302,00.
8.	Ademais, como foi demonstrada a aquisição de bens permanentes, no total de R$ 57.849,44, incorporados ao patrimônio municipal, entendeu-se que esses valores não deveriam ser imputados ao gestor.
9.	Assim, mediante o acórdão impugnado, o recorrente teve suas contas julgadas irregulares, foi condenado em débito pela quantia aproximada R$ 97.043,93 e sofreu a pena de multa prevista no art. 57 da Lei 8.443/1992, no valor de R$ 10.000,00.
II
10.	Por estarem presentes os requisitos de admissibilidade previstos nos arts. 32, inciso I, e 33 da Lei 8.443/1992, cabe conhecer do recurso e adentrar-lhe o mérito. 
11.	Argumenta o recorrente, em síntese, que (peças 86-89) :
	- devem ser consideradas as notas fiscais, as listas de presença e os registros fotográficos apresentados para demonstrar a execução do objeto;
	- o convênio atingiu sua finalidade; e
	- o ex-prefeito não teve ingerência sobre a gestão dos recursos.
12.	A unidade técnica entende que essas alegações não merecem prosperar, de forma que deve ser negado provimento ao recurso. O Ministério Público junto ao TCU reconhece a boa-fé do recorrente e propõe fixar novo e improrrogável prazo para o recolhimento da quantia impugnada sem a incidência de juros de mora.
III
13.	Depois de prestadas as contas, o órgão repassador não indicou pendências acerca dos comprovantes financeiros. 
14.	Sob o aspecto físico, cabe destacar que o convênio possuía metas de alcance social (reuniões, seminários, conferências) , sendo que o instrumento pactuado assim dispunha sobre a prestação de contas (peça 3, p. 303) :
"PARÁGRAFO SEGUNDO - A Prestação de Contas Final observará as normas emanadas da IN/STN 1, de 15/01/97, conforme modelos fornecidos pelo Concedente, devendo constituir-se de Relatório de Cumprimento do Objeto, conforme especificação constante do Cronograma de Execução que integra o Plano de Trabalho e, ainda, dos seguintes documentos: ...
h) Relação de Bens (adquiridos, produzidos ou construídos com recursos do Concedente) ;"
15.	Mediante comunicação do órgão concedente ao convenente, foi esclarecido que o Relatório de Cumprimento do Objeto - RCOF deveria assim ser apresentado (peça 4, p. 18 e 22) :
" (i) a elaboração do Relatório de Cumprimento de Objeto Final, cópia anexa, deve trazer informações e documentos que permitam a adequada avaliação técnica dos resultados e produtos exigidos no Edital e pactuado no Plano de Trabalho corno atas de reuniões, listas de presença assinadas, registras fotográficos com data, mapas georreferenciados, cópias em CD-ROOM dos vídeos ou divulgações produzidas na mídia eletrônica; rádio e televisão" 
"Detalhar, para cada meta pactuada os métodos empregados, explicitando os materiais e recursos humanos utilizados, as inovações e adaptações metodológicas introduzidas e outras informações que demonstrem com fidelidade, o desenvolvimento do projeto". (grifou-se) . 
16.	Em que pesem essas informações, o relatório de cumprimento do objeto não permitiu a plena identificação das metas pactuadas, consoante as seguintes informações do órgão repassador (peça 10, p. 10-12) : 
"Com base na análise das informações técnicas contidas no "Relatório de Cumprimento do Objeto Final" apresentado pelo Município de Moju, às fls. 1401/1482 não foi possível concluir, e tampouco quantificar, que as metas propostas foram cumpridas a contento.
Pelas informações contidas no referido relatório, seja pela falta de ordenamento das atividades realizadas em cada uma das metas, seja pela descrição das mesmas, tomou-se inviável a caracterização das atividades isoladamente, porque da forma como o relatório foi elaborado e apresentado, tem-se a impressão de que todas as atividades desenvolvidas restringiram-se a uns poucos eventos, e não à totalidade daqueles propostos, conclusão que corrobora pela falta de apresentação dos produtos obtidos a partir das atividades propostas, bem como listas de presença e/ou outros elementos que possibilitem concluir que as atividades foram desenvolvidas na forma proposta e as metas atingidas."  (grifou-se) . 
17.	Mesmo depois de realizadas diligências junto ao convenente, as falhas não foram sanadas, de forma que o órgão repassador assim se manifestou (peça 53, p.5) :
	"De fato, as atividades realizadas contribuíram pouco para o fortalecimento do sistema municipal de meio ambiente do município, considerando as atividades originalmente propostas no projeto. Contudo, pode se considerar que as poucas atividades realizadas tenham contribuído para fortalecer a gestão ambiental municipal." (grifou-se) . 
18.	Ou seja, concluiu-se que parte dos recursos repassados contribuiu para a finalidade pública almejada pelo convênio, motivo pelo qual foram aceitas parcelas das despesas aplicadas.
19.	Nessa linha, será feita a análise das etapas consideradas não executadas, de acordo com os elementos constantes dos autos.
20.	Para a comprovação da realização das reuniões e encontros, será considerada a existência de lista de presença em evento compatível com o pactuado e que tenha feito menção ao termo de convênio. Isso porque tais documentos demonstram a ocorrência das atividades, embora não se possa avaliar o seu resultado plenamente em razão da inexistência de atas ou elementos aptos para tanto. Trata-se, pois, de medida benéfica ao responsável e compatível com o entendimento de que houve, em certa medida, melhoria na gestão ambiental municipal.
21.	 Quanto às fotos apresentadas, não vislumbro serem hábeis para demonstrar a execução do objeto, pois não há uma correlação clara entre cada foto e a atividade que ela busca retratar.
IV
22.	Em relação à meta 1, foram apresentados documentos referentes às etapas 1.2 a 1.10.
23.	Para a etapa 1.2 (realização de reuniões nos dias 28 a 30/3/2007 com as principais comunidades das cinco regiões do município para a escolha dos representantes do fórum municipal de meio ambiente) , foram apresentadas listas de presença para o evento "validação do fórum do meio ambiente", indicando nome, comunidade de origem, documento de identificação e assinatura de 116 participantes (peça 37, p. 32-38) .
24.	A programação do evento e os resultados obtidos constam do relatório de cumprimento do objeto final (peça 7, p. 190-200) .
25.	Para a etapa 1.3 (conferência municipal para a instalação do fórum com a participação das 100 comunidades e instituições parceiras) , foi apresentada lista de presença para o evento "conferência municipal", realizado em maio de 2007, indicando nome, comunidade de origem e assinatura de cerca de 95 participantes (peças 37, p. 58-62) .
26.	Assim, para as etapas 1.2e 1.3, considerando que não há questionamentos acerca do aspecto financeiro do convênio, entendo que os documentos indicados são suficientes para demonstrar a execução dos itens a que se referem.
27.	Para a etapa 1.4 (realização de oficina participativa de 3 dias - de 9 a 11/5/2007 - com participantes de instituições parceiras e representantes das comunidades) , somente foram apresentados documentos referentes à etapa 2.3, a qual já foi considerada concluída por esta Corte de Contas (peças 53, p. 3; 37, p. 50-52; e 10, p. 114-116) .
28.	Para a etapa 1.5 (contratação de consultoria para formação de banco de dados sobre o cenário ambiental do município) , não foram indicados elementos aptos a infirmar a seguinte constatação do órgão repassador: "não foi encontrado registros acerca do software que a empresa de consultoria deveria produzir para a consolidação do banco de dados que seria criado." (peça 11, p. 326) .
29.	Para a etapa 1.6 (definição de cinco grupos de trabalho temáticos sobre a questão ambiental) , somente foram apresentados registros fotográficos e a lista de presença referente à etapa 2.3 (peça 37, p. 67) .
30.	Para as etapas 1.7 (realização de reuniões para definição das áreas a serem abrangidas pelos cinco grupos de trabalho temáticos) , 1.9 (seminário de transição entre as gestões municipais) e 1.10 (seminários de intercâmbio) , somente foram apresentados registros fotográficos.
31.	Para a etapa 1.8 (realização de reunião para definição do programa de acompanhamento das ações dos grupos de trabalho, definindo. prazos para reorientação das atividades de acordo com as metas atingidas) , somente foram apresentados registros fotográficos e documentos não relacionados a essas atividades.
32.	Desta forma, tal qual exposto nos pareceres precedentes, entendo que a realização dessas cinco últimas etapas não restou demonstrada.
IV
33.	Quanto à meta 2, foram apresentadas informações referentes às etapas 2.1, 2.2 e 2.4.
34.	Para a etapa 2.1 (análise das instituições provedoras de serviços e organizações da sociedade civil municipal envolvidas em ações sócioambientais) , é demonstrado que houve a identificação das instituições pertinentes (peça 37, p. 101) .
35.	Para as etapas 2.2 (capacitação em gestão de recursos ambientais para 25 pessoas) e 2.4. (formação de agentes ambientais por meio de programas de educação ambiental) , o gestor informou que não houve a capacitação e formação de agentes (peça 37, p. 101) .
36.	Assim, as etapas 2.2 e 2.4 não tiveram a sua execução comprovada (peça 47, p. 171) .
V
37.	Quanto à meta 3, foram apresentadas informações referentes às etapas 3.1, 3.2, 3.4, 3.5, 3.6, 3.7 e 3.8.
38.	Para a etapa 3.1 (oficina de programação das atividades de educação ambiental comunitária, com cinco representantes de cada região) , foi apresentada lista de presença, com menção ao número do convênio, referente ao evento denominado "educação ambiental", realizado em agosto de 2007 com quarenta participantes (peça 37, p. 278) .
39.	Para a etapa 3.5 (realização de cinco cursos de educação ambiental para cinquenta escolas) , foram apresentadas listas de presença referentes a três cursos de atividade de capacitação de lideranças comunitárias, realizadas em 5/6 de junho, 26/27 de julho, 23/24 e 30/31 de agosto de 2007 (peça 37, p. 79-91, 105-113, 262-272) . 
40.	Para as seguintes etapas somente foram apresentados registros fotográficos, os quais são insuficientes para demonstrar a execução das atividades:
	- 3.2 (quinze eventos de atividades de educação - seminários, palestras, reuniões, vídeos, dia de campo etc. - envolvendo 100 comunidades) ; 
- 3.4 (realização de oficina de três dias com representantes da secretaria de educação) ; 
- 3.6 (reunião para debater estratégias de apropriação das ferramentas locais de políticas e informações ambientais) ; 
- 3.7 (realização de oficina participativa de cinco dias para programação do curso livre experimental de educação ambiental) ; e
- 3.8 (execução das atividades relacionadas ao curso livre experimental de educação ambiental) .
41.	Desta formaa, somente devem ser aceitas a execução das etapas 3.1 e 3.5 (parcialmente) .
VI
42.	Quanto à meta 4, foram apresentadas informações referentes às etapas 4.2, 4.3 e 4.4.
43.	Para a etapa 4.2 (escolha da área destinada à implantação da unidade de produção florestal municipal) , foi apresentada a área escolhida e a ata da reunião que a indicou (peça 37, p. 319) .
44.	Para a etapa 4.3 (realização de seminário para a apresentação da proposta para unidade de produção florestal municipal) , não foram apresentados documentos comprobatórios de sua execução.
45.	Para a etapa 4.4 (implantação de ações ambientais: coleta de lixo, estudo fenológico, produção de mudas e técnicas de manejo e exploração florestal) , somente foram apresentados registros fotográficos.
46.	Desta feita, somente deve ser aceita a execução da etapa 4.2.
VII
47.	Quanto à meta 5, o recorrente reconheceu que não foi executada (peça 37, p. 313-315) .
48.	Quanto à meta 6, foram apresentadas informações referentes às etapas 6.1, 6.2, e 6.3.
49.	Para a meta 6.1 (oficina de sensibilização dos parceiros sobre o papel estratégico da comunicação para o objetivo geral do projeto) , foi apresentada lista de presença de seminário relacionado à fortalecimento da gestão ambiental (produção da floresta municipal) , realizado em fevereiro de 2008 (peça 37, p. 329) .
50.	Para a meta 6.2 (oficina participativa para comprometimento dos parceiros com as ações de comunicação) , foi apresentada lista de presença de seminário relacionado à capacitação institucional e organizacional (peça 37, p. 337-339) .
51.	Para a meta 6.3 (ações de disseminação nas comunidades das atividades de política ambiental gerada pelo projeto) , somente foram apresentados registros fotográficos. 
52.	Cabe, então, aceitar a execução das etapas 6.1 e 6.2.
VIII
53.	Ante essas considerações, além das etapas já consideradas atingidas mediante o acórdão recorrido, podem ser consideradas executadas as etapas 1.2 (R$ 16.759,25) , 1.3 (R$ 16.759,24) , 2.1 (R$ 13.500,00) , 3.1 (R$ 4.288,88) , parte da 3.5 (R$ 2.573,33) , 4.2 (R$ 1.447,50) , 6.1 (R$ 400,00) e 6.2 (R$ 400,00) .
54.	Deve, pois, ser abatida do débito imputado a quantia de R$ 56.128,21.
IX
55.	Sob o aspecto subjetivo, acompanho na íntegra os pareceres precedentes quando concluem que o responsável deve responder pelos recursos repassados, pois a assinatura do instrumento de transferência dos recursos da União ao ente federado tornou-o garantidor do bom e regular emprego dos valores em questão.
X
56.	O Ministério Público junto ao TCU propõe reconhecer a boa-fé do responsável em razão dos seguintes motivos:
	- "a devolução do saldo dos recursos e apresentação tempestiva da prestação de contas e documentos complementares, demonstram que o gestor foi diligente no cumprimento das normas aplicáveis;
- considerando a multiplicidade de itens do projeto, e as dificuldades de medição individualizada, é razoável supor que tenha havido certos obstáculos para demonstrar a implementação do plano de trabalho segregada por etapa, o que pode ter tornado a apresentação da prestação de contas pelo gestor mais trabalhosa que o usual;
- também como resultado dos serviços efetuados, houve a elaboração de projeto de lei ambiental, posteriormente aprovado pela câmara municipal.
	- a despeito de o débito ter sido quantificado a partir das etapas individualmente não comprovadas, se atentarmos para os resultados pretendidos do convênio, verifica-se que houve o fortalecimento da gestão ambiental no Município, o que significa ganhos para a comunidade local;
	- o ex-prefeito buscou registrar os eventos com vistas a comprovar a boa e regular aplicação dos recursos, por meio das fotos do relatório de cumprimento do objeto; 
- cabe citar o 'Relatório de Lições Aprendidas' (peça 37) , em que apontados os principais avanços obtidos, as facilidades, dificuldades e os detalhes da execução do convênio."  (grifou-se) . 
57.	Com efeito, em razão dessas considerações, entendo pertinente o reconhecimento da boa-fé do recorrente de forma a desconstituir o acórdão recorrido emitindo-se novo pronunciamento do Tribunal pela rejeição das alegações de defesa do responsável e fixação de novo e improrrogável prazo para recolhimento da quantia devida, que deverá ser atualizada monetariamente, nos termos consignados nos §§ 3º e 4º do art. 202 do Regimento Interno do Tribunal.
58.	Esse entendimento, destaco, está de acordo com o seguinte enunciado da jurisprudência selecionada desta Corte de Contas:
"Em sede de recurso de reconsideração, o reconhecimento da boa-fé do responsável enseja a desconstituição do acórdão recorrido para que lhe seja concedido novo e improrrogável prazo para o recolhimento do débito (art. 12, §§ 1º e 2º, da Lei 8.443/1992) . (Acórdãos da Segunda Câmara 11.225/2015, 11.231/2015 e 5.326/2018) 
XI
59.	Ante o exposto, manifesto-me por que o Tribunal aprove o acórdão que ora submeto à apreciação deste Colegiado. 
TCU, Sala das Sessões Ministro Luciano Brandão Alves de Souza, em 9 de fevereiro de 2021.
BENJAMIN ZYMLER 
Relator